---
title: "TP - Modelado Estadístico"
output: pdf_document
---

```{r setup, include=FALSE}
knitr::opts_chunk$set(echo = TRUE)
library(dplyr)
library(ggplot2)
```

## Ejercicio 1

Empezamos cargando los datos y observando su distribución


```{r summary_data, echo=FALSE}
data_refugio <- read.csv("./refugio.csv")

data_refugio$animal_type = as.factor(data_refugio$animal_type)
data_refugio$sexo = as.factor(data_refugio$sexo)
data_refugio$breed_main = as.factor(data_refugio$breed_main)
data_refugio$desenlace = as.factor(data_refugio$desenlace)
data_refugio$dog = as.factor(data_refugio$dog)
data_refugio$sterilized = as.factor(data_refugio$sterilized)

summary(data_refugio)
```
Observando estos resultados, vemos que tenemos una gran cantidad de datos. La distribución entre perros y gatos es bastante pareja, aunque hay un poco más de perros. La distribución de sexos es más equitativa aún. Por otro lado, la mayoría de los animales no estaban esterilizados al llegar al refugio. La edad de los animales cuando llegaron al refugio es por lo general pequeña, pero tenemos algunos casos más extremos, como el animal que entró con 24 años. Las edades se registran con números enteros, pero el tiempo de estadía está registrado con coma.

Respecto al desenlace, la mayoría de los animales del refugio fueron adoptados (52.9%), el resto siendo transferido (28.5%), devuelto (14.7%), o liquidado (3.7%).

Hay también una gran variedad de razas representadas, en total, 473 razas distintas. Solo 120 de estas razas tienen más de 100 muestras. En promedio hay 291 muestras por especie y la mediana es 22 mustras por especie. De estas especies, 400 son de perro y 73 de gato.

```{r razas, echo=FALSE}
data_refugio %>%
  summarise(cantidad = n_distinct(breed_main)) %>%

data_refugio %>%
  group_by(breed_main) %>%
  summarise(cantidad = n(), .groups = "drop") %>%
  filter(cantidad >= 100) %>%
  arrange(-cantidad) 

data_refugio %>%
  group_by(breed_main) %>%
  summarise(cantidad = n(), .groups = "drop") %>%
  arrange(-cantidad) 

data_refugio %>%
  group_by(breed_main) %>%
  summarise(cantidad = n(), .groups = "drop") %>%
  summarise(promedio = mean(cantidad), mediana = median(cantidad)) 


data_refugio %>%
  group_by(animal_type) %>%
  summarise(cantidad = n_distinct(breed_main))
```

## Ejercicio 2

Franquito: en el bloque de código, r significa que es código r, y dps le ponés un titulo al bloque que ayuda dps a encontrar errores. El titulo es opcional pero no se puede repetir.

```{r pressure, echo=FALSE}
plot(pressure)
```

Note that the `echo = FALSE` parameter was added to the code chunk to prevent printing of the R code that generated the plot.

## Ejercicio 3

El modelo multinomial es como el modelo binomial pero en más dimensiones. El modelo binomial nos habla de la probabilidad de éxitos en una cantidad de intentos, y el multinomial va a agregar dimensión definiendo distintos tipos de éxitos. En el ejemplo del refugio, por ejemplo, podemos hablar de las probabilidades de que un animal sea adoptado o transferido o devuelto o liquidado.

```{r multinomial}
library(nnet)


# por default se ordenan alfabeticamente y toma la primera como referencia
model = multinom(desenlace ~ age_years + dog + sterilized + sexo, 
                 data = data_refugio, trace = FALSE)

probs_quick <- predict(model, type = "probs")
summary(model)
```


## Ejercicio 4

bla bla
