---
title: "TP 2 - Modelado Estadístico"
author: |
  Allami Florencia - Vanotti Franco

output: 
  pdf_document:
    latex_engine: xelatex


---

```{r setup, include=FALSE}
knitr::opts_chunk$set(echo = TRUE)
library(tidyverse)
library(stringr)
library(tidytext)
library(forcats)
library(patchwork)
library(tidymodels)
library(textrecipes)
library(stopwords)
library(readr)
library(multilevelmod)   # engine "lmer" para linear_reg()
library(ranger)
library(xgboost)

# result='hide' oculta tmb el resultado del chunk
```



```{r load_data, echo=FALSE}

# Cargar datos

titles <- read.csv("titles_train.csv",
                   stringsAsFactors = FALSE)

credits <- read.csv("credits_train.csv",
                    stringsAsFactors = FALSE)

# normalizo los paises
# Función para normalizar una cadena
normalizar_paises <- function(x) {
  # Extrae solo las letras mayusculas (los codigos)
  arrays <- regmatches(x, gregexpr("[A-Z]{2}", x))[[1]]
  # Ordena y une
  paste(sort(arrays), collapse = ", ")
}

titles$production_countries <- sapply(titles$production_countries, normalizar_paises)

```

## Exploración inicial

Como primer paso se realiza una inspección general del conjunto de datos para conocer su estructura, el tipo de las variables disponibles y la presencia de valores faltantes. Esta información resulta útil para decidir qué variables pueden utilizarse posteriormente en el análisis y qué preprocesamiento será necesario realizar.


```{r summary_data, echo=FALSE, results='hide'}

# Vista general

glimpse(titles)

summary(titles)

colSums(is.na(titles))

```
El conjunto de datos contiene **3631 títulos** y **12 variables**, entre las que se incluyen información descriptiva (título, descripción, géneros y país de producción), características del contenido (duración, año de lanzamiento y clasificación por edad) y la variable objetivo **IMDb Score**.

No se observan valores faltantes en la mayoría de las variables. Sin embargo, la variable **seasons** presenta una gran cantidad de valores ausentes, lo cual es esperable ya que únicamente aplica a series y no a películas. La variable **imdb_votes** posee únicamente 13 valores faltantes.

## Distribución del puntaje de IMDb

Antes de estudiar la relación entre las covariables y el puntaje de IMDb, resulta útil analizar la distribución de la variable respuesta. Para ello se construye un histograma del puntaje de IMDb.

```{r plot_data, echo=FALSE}

ggplot(titles, aes(imdb_score)) +
    geom_histogram(bins = 30,
                   fill = "steelblue",
                   color = "white") +
    labs(title="Distribución de IMDb Score")

```

La distribución presenta una forma aproximadamente unimodal, concentrándose la mayor parte de los títulos entre puntajes **6 y 7.5**. Existen pocos títulos con puntajes extremadamente bajos o muy cercanos al máximo, por lo que la distribución presenta una ligera asimetría hacia la izquierda.

Esto indica que la mayoría de los contenidos poseen una valoración intermedia-alta, mientras que los títulos muy malos o excelentes representan una proporción reducida del conjunto de datos.

## Relación entre el género y el puntaje de IMDb

La variable **genres** se encuentra almacenada como una lista codificada en formato texto, por lo que primero es necesario transformarla para obtener un registro por cada género asociado a un título. De esta forma será posible calcular estadísticas descriptivas para cada género individualmente.

```{r generos_puntaje, echo=FALSE, results="hide"}

# (a) ¿Qué géneros parecen asociados al puntaje?

# La columna genres es una lista almacenada como texto. Hay que separarla.

genres_long <-
    titles %>%
    select(id, imdb_score, genres) %>%
    mutate(genres =
               genres %>%
               str_remove_all("\\[|\\]|'")) %>%
    separate_rows(genres, sep=",") %>%
    mutate(genres = str_trim(genres))

```

Una vez separado cada género en una observación independiente, los datos quedan preparados para calcular el puntaje promedio y estudiar la distribución del puntaje dentro de cada categoría.

Para responder el inciso (a), se calcula el puntaje promedio de IMDb para cada género y posteriormente se analizan las distribuciones mediante boxplots. Con el objetivo de evitar conclusiones basadas en muy pocas observaciones, únicamente se consideran géneros presentes en al menos 50 títulos.

```{r promedio_por_genero, echo=FALSE, results="hide"}

# Ahora podemos calcular el promedio por género.

genre_summary <-
    genres_long %>%
    group_by(genres) %>%
    summarise(
        n = n(),
        promedio = mean(imdb_score, na.rm = TRUE)
    ) %>%
    arrange(desc(promedio))

# Mostrar sólo géneros frecuentes.

genre_summary %>%
    filter(n >= 50) %>%
    ggplot(aes(fct_reorder(genres, promedio), promedio)) +
    geom_col(fill="darkorange") +
    coord_flip() +
    labs(
        x="Género",
        y="IMDb promedio"
    )

genres_long %>%
    group_by(genres) %>%
    filter(n() >= 50) %>%
    ggplot(aes(fct_reorder(genres, imdb_score, median),
               imdb_score)) +
    geom_boxplot() +
    coord_flip()
```

Se observa que los géneros **War**, **History** y **Documentation** presentan, en promedio, los puntajes más elevados, mientras que **Horror** y **Family** aparecen entre los de menor promedio.

Sin embargo, los diagramas de caja muestran un importante solapamiento entre las distribuciones de los distintos géneros, lo que indica que el género por sí solo no determina completamente la calificación de un título. Aun así, existen diferencias sistemáticas que sugieren que esta variable podría aportar información útil para la predicción del puntaje.

## Actores asociados con mejores y peores puntajes

Para estudiar la influencia del elenco, se unen los datos de actores con los puntajes de IMDb mediante el identificador del título. Luego se calcula el puntaje promedio obtenido por cada actor.

Con el fin de reducir el efecto del azar, solamente se consideran actores que hayan participado en al menos cinco títulos del conjunto de entrenamiento.

```{r actores_puntaje, fig.align='center', echo=FALSE, fig.width=5, fig.height=3}

#(b) ¿Qué actores están asociados con mejores puntajes?

actors <-
    credits %>%
    filter(role == "ACTOR")

# Hacemos el merge.

actor_scores <-
    actors %>%
    inner_join(
        titles %>% select(id, imdb_score),
        by="id"
    )

# Calculamos promedio.

actor_summary <-
    actor_scores %>%
    group_by(name) %>%
    summarise(
        peliculas = n(),
        promedio = mean(imdb_score)
    ) %>%
    filter(peliculas >= 5) %>%
    arrange(desc(promedio))


# Top mejores actores.

actor_summary %>%
    slice_max(promedio, n=15) %>%
    ggplot(aes(fct_reorder(name, promedio),
               promedio)) +
    geom_col(fill="forestgreen") +
    coord_flip()

# Top peores actores

actor_summary %>%
    slice_min(promedio, n=15) %>%
    ggplot(aes(fct_reorder(name, promedio),
               promedio)) +
    geom_col(fill="firebrick") +
    coord_flip()

```

Los gráficos muestran los actores con mayor y menor puntaje promedio. Debe destacarse que estos resultados representan una asociación y no una relación causal. Un actor puede aparecer con un promedio elevado simplemente porque ha participado en un conjunto reducido de producciones muy bien valoradas.

No obstante, este análisis permite identificar que la participación de determinados actores podría aportar información relevante para estimar el puntaje de IMDb.


## Directores asociados con mejores y peores puntajes

Se realiza un procedimiento análogo para los directores, calculando el puntaje promedio de las producciones dirigidas por cada uno de ellos. En este caso se consideran únicamente aquellos directores con al menos tres títulos en el conjunto de datos.

```{r directores_puntaje, echo=FALSE}

# Directores

directors <-
    credits %>%
    filter(role == "DIRECTOR")

director_scores <-
    directors %>%
    inner_join(
        titles %>%
        select(id, imdb_score),
        by="id"
    )

director_summary <-
    director_scores %>%
    group_by(name) %>%
    summarise(
        peliculas=n(),
        promedio=mean(imdb_score)
    ) %>%
    filter(peliculas>=3)

director_summary %>%
    slice_max(promedio,n=15) %>%
    ggplot(aes(fct_reorder(name,promedio),
               promedio))+
    geom_col(fill="steelblue")+
    coord_flip()

# Top peores actores

director_summary %>%
    slice_min(promedio,n=15) %>%
    ggplot(aes(fct_reorder(name,promedio),
               promedio))+
    geom_col(fill="lightgreen")+
    coord_flip()

```
Se observan diferencias importantes entre los promedios de los distintos directores. Algunos presentan promedios superiores a 8 puntos, mientras que otros se encuentran por debajo de 5.

Al igual que en el caso de los actores, estos resultados deben interpretarse con cautela, ya que el promedio depende tanto de la calidad de las producciones como de la cantidad de títulos considerados. Sin embargo, la identidad del director parece contener información útil para explicar el puntaje obtenido por una producción.


## Palabras de la descripción asociadas al puntaje

Para responder el inciso (c), se analiza el texto de la descripción de cada título utilizando técnicas básicas de procesamiento de lenguaje natural. En primer lugar, las descripciones se dividen en palabras individuales (*tokenización*) y posteriormente se eliminan las palabras vacías (*stop words*), ya que suelen aportar poca información semántica.

Finalmente, se calcula el puntaje promedio asociado a cada palabra, considerando únicamente aquellas que aparecen al menos 20 veces en el conjunto de datos.

```{r palabras_puntaje, echo=FALSE}

# (c) Palabras asociadas con el puntaje

words <-
    titles %>%
    select(id, imdb_score, description) %>%
    unnest_tokens(word, description)

data(stop_words)

words <-
    words %>%
    anti_join(stop_words, by="word")

word_summary <-
    words %>%
    group_by(word) %>%
    summarise(
        frecuencia = n(),
        promedio = mean(imdb_score)
    ) %>%
    filter(frecuencia >= 20)

word_summary %>%
    slice_max(promedio, n=20) %>%
    ggplot(aes(fct_reorder(word,promedio),
               promedio))+
    geom_col(fill="darkgreen")+
    coord_flip()

word_summary %>%
    slice_min(promedio, n=20) %>%
    ggplot(aes(fct_reorder(word,promedio),
               promedio))+
    geom_col(fill="red")+
    coord_flip()
```
Se identifican palabras cuya presencia se asocia con puntajes promedio más altos y otras con puntajes inferiores. Sin embargo, estas asociaciones no deben interpretarse como relaciones causales, sino como indicadores de tendencias presentes en el conjunto de datos.

Este análisis sugiere que el contenido textual de las descripciones contiene información predictiva que podría ser aprovechada posteriormente mediante técnicas de representación de texto.


## Palabras del título asociadas al puntaje

De manera similar al análisis anterior, se estudian las palabras presentes en el nombre de cada título. Luego de tokenizar los títulos y eliminar las palabras vacías, se calcula el puntaje promedio asociado a cada palabra, considerando únicamente aquellas que aparecen al menos diez veces.


```{r palabras_titulo_puntaje, echo=FALSE, results='hide'}

# Palabras del título

title_words <-
    titles %>%
    select(imdb_score, title) %>%
    unnest_tokens(word, title) %>%
    anti_join(stop_words)

title_summary <-
    title_words %>%
    group_by(word) %>%
    summarise(
        frecuencia=n(),
        promedio=mean(imdb_score)
    ) %>%
    filter(frecuencia>=10)


```




```{r palabras_titulo_puntaje_grafico, echo=FALSE}


title_summary %>%
  slice_max(promedio, n = 20) %>%
  ggplot(aes(fct_reorder(word, promedio), promedio)) +
  geom_col(fill = "darkgreen") +
  coord_flip()

title_summary %>%
  slice_min(promedio, n = 20) %>%
  ggplot(aes(fct_reorder(word, promedio), promedio)) +
  geom_col(fill = "red") +
  coord_flip()

```
El análisis muestra que ciertas palabras aparecen con mayor frecuencia en títulos con puntajes elevados, mientras que otras se asocian con producciones de menor valoración promedio.

Si bien estas diferencias pueden deberse parcialmente al tipo de contenido o al género de las producciones, los resultados indican que el título también contiene información potencialmente útil para construir modelos predictivos.

2. Causalidad.


El efecto de `Comedia` sobre `Score` está mediado por `Duración`, que crea un camino como cadena. Además, está afectado por `País`, que crea un camino como confounder. Al condicionar por `Duración`, que es collider entre `Año` y `Comedia`, se abre el camino `Comedia` -> `Duración` <- `Año` -> `Score`, por lo que hay que también condicionar por `Año`. Entonces, la forma más clara de medir el efecto causal directo de `Comedia` sobre `Score` es condicionando por `Duración`, `País` y `Año`. Dado que todas estas variables son necesarias, y no hay otras en el DAG, este es el único conjunto por el que podemos condicionar para medir el efecto.

Luego, vamos a medir la asociacion entre las variables, realizando una regresión lineal. Primero hacemo una regresión en la que ponemos a `Score` en función de las variables `Comedia`, `País`, `Año` y `Duración`. Al condicionar por este conjunto (además de `Comedia`), logro independencia entre el Score si fuera `Comedia` y la variable `Comedia`. Esto nos permite decir que el índice de asociacion es igual al efecto causal promedio.

Por otro lado, al hacer una regrasión entre `Comedia` y `Score`, podemos calcular la asociacion entre las variables.
 
El coeficiente asociado a `Comedia` en el modelo más simple nos dio $-0.20632$, mientras que en el modelo con más variables dio $-0.2352186 $. Esto implica que el que una película sea de comedia generalmente causa que tenga peor `Score`. Otras variables afectan esta probabilidad, pero no demasiado.

```{r calculo_con_regresion, echo=FALSE, results="hide"}
# también está definida más abajo, pero tenerla dos veces no lastima a nadie
crear_dummies_lista <- function(data,
                                columna,
                                prefijo,
                                min_frecuencia,
                                es_lista = TRUE){

    columna <- rlang::ensym(columna)

    #---------------------------------------------------
    # Función auxiliar para procesar la columna
    #---------------------------------------------------

    procesar_columna <- function(x){

        x <- replace_na(x, "")

        if(es_lista){
            x <- str_remove_all(x, "\\[|\\]|'")
        }

        x <- if_else(str_trim(x) == "", "Unknown", x)

        str_split(x, ",")
    }

    #---------------------------------------------------
    # Categorías frecuentes
    #---------------------------------------------------

    categorias <-
        data %>%
        select(id, !!columna) %>%
        mutate(
            valor = procesar_columna(!!columna)
        ) %>%
        unnest(valor) %>%
        mutate(valor = str_trim(valor)) %>%
        count(valor) %>%
        filter(n >= min_frecuencia) %>%
        pull(valor)

    #---------------------------------------------------
    # Expandir categorías
    #---------------------------------------------------

    data_long <-
        data %>%
        select(id, !!columna) %>%
        mutate(
            valor = procesar_columna(!!columna)
        ) %>%
        unnest(valor) %>%
        mutate(valor = str_trim(valor)) %>%
        mutate(
            valor = if_else(
                valor %in% categorias,
                valor,
                "Other"
            )
        )

    #---------------------------------------------------
    # Crear variables dummy
    #---------------------------------------------------

   dummies <-
      data_long %>%
      distinct(id, valor) %>%
      mutate(value = 1) %>%
      pivot_wider(
          names_from = valor,
          values_from = value,
          values_fill = 0,
          names_prefix = paste0(prefijo, "_")
      )

    #---------------------------------------------------
    # Unir al dataset original
    #---------------------------------------------------

    data %>%
        select(-!!columna) %>%
        left_join(dummies, by = "id") %>%
        mutate(
            across(
                starts_with(prefijo),
                ~ replace_na(.x, 0)
            )
        )
}

titles_reduccion = titles

titles_reduccion$comedia = grepl('comedy', titles$genres) + 0

titles_reduccion <- titles_reduccion %>% dplyr::select(id, production_countries, comedia, runtime, release_year, imdb_score)

titles_reduccion <-
    crear_dummies_lista(
        titles_reduccion,
        production_countries,
        "country",
        min_frecuencia = 30,
        es_lista = FALSE
    )

titles_reduccion <- titles_reduccion %>% dplyr::select(-id)

modelo_ajustado = lm(data = titles_reduccion, imdb_score ~ .)
modelo_crudo = lm(data = titles_reduccion, imdb_score ~ comedia)

summary(modelo_ajustado)

modelo_ajustado$coefficients['comedia'] # -0.2352186 

summary(modelo_crudo)
modelo_crudo$coefficients['comedia']
# -0.20632    0.03909  -5.278   pr>t : 1.38e-07 ***

```

3. Selección de modelos.


#### Preprocesamiento

Vamos a hacer 5 modelos: regresión lineal, efectos mixtos, regresión con splines, Random Forest y XGBoost. Vamos a medir su efectividad con cross validation de 5 capas.

Consideramos que tenemos variables numéricas (runtime, release_year, seasons, imdb_votes), categóricas (type, age_certification, genres, production_countries) y de texto (title, description). Además, tenemos el dataset de créditos de las películas. Para poder aprovechar esta información en nuestros modelos, vamos a tener que procesar los datos.

Primero que nada, decidimos preparar los datos para ser usados. En el dataset original tenemos las columnas `production_countries` y `genres`, que contienen arrays con los valores que aplican a la película. Esto es difícil de trabajar, y se pierde la noción de que una película hecha en `['GB']` está relacionada con una hecha en `['GB', 'FR']`. Luego, cambiamos el dataset para que tenga una columna por categoría, y la variable es binaria según si aplica o no. Para las películas en las que no se sabía, se marcó la columna `Unknown`, y si la película pertenecía a un género o país poco popular (con menos de 30 apariciones en el dataset), se lo consideró como 'Otro'.

```{r preprocesameinto_dummies, include=FALSE}

#===========================================================
# 1. Función para crear variables binarias (igual que antes)
#===========================================================
 
crear_dummies_lista <- function(data,
                                columna,
                                prefijo,
                                min_frecuencia,
                                es_lista = TRUE){
 
    columna <- rlang::ensym(columna)
 
    #---------------------------------------------------
    # Función auxiliar para procesar la columna
    #---------------------------------------------------
 
    procesar_columna <- function(x){
 
        x <- replace_na(x, "")
 
        if(es_lista){
            x <- str_remove_all(x, "\\[|\\]|'")
        }
 
        x <- if_else(str_trim(x) == "", "Unknown", x)
 
        str_split(x, ",")
    }
 
    #---------------------------------------------------
    # Categorías frecuentes
    #---------------------------------------------------
 
    categorias <-
        data %>%
        select(id, !!columna) %>%
        mutate(
            valor = procesar_columna(!!columna)
        ) %>%
        unnest(valor) %>%
        mutate(valor = str_trim(valor)) %>%
        count(valor) %>%
        filter(n >= min_frecuencia) %>%
        pull(valor)
 
    #---------------------------------------------------
    # Expandir categorías
    #---------------------------------------------------
 
    data_long <-
        data %>%
        select(id, !!columna) %>%
        mutate(
            valor = procesar_columna(!!columna)
        ) %>%
        unnest(valor) %>%
        mutate(valor = str_trim(valor)) %>%
        mutate(
            valor = if_else(
                valor %in% categorias,
                valor,
                "Other"
            )
        )
 
    #---------------------------------------------------
    # Crear variables dummy
    #---------------------------------------------------
 
   dummies <-
      data_long %>%
      distinct(id, valor) %>%
      mutate(value = 1) %>%
      pivot_wider(
          names_from = valor,
          values_from = value,
          values_fill = 0,
          names_prefix = paste0(prefijo, "_")
      )
 
    #---------------------------------------------------
    # Unir al dataset original
    #---------------------------------------------------
 
    data %>%
        select(-!!columna) %>%
        left_join(dummies, by = "id") %>%
        mutate(
            across(
                starts_with(prefijo),
                ~ replace_na(.x, 0)
            )
        )
}
 
#===========================================================
# 2. Genres
#===========================================================
 
titles <-
    crear_dummies_lista(
        titles,
        genres,
        "genre",
        min_frecuencia = 20,
        es_lista = TRUE
    )
 
#===========================================================
# 3. Production countries
#===========================================================
 
titles <-
    crear_dummies_lista(
        titles,
        production_countries,
        "country",
        min_frecuencia = 30,
        es_lista = FALSE
    )


#===========================================================
# 3.b. Versión de crear_dummies_lista para datos NUEVOS
#    (titles_test): reutiliza las categorías ya definidas por
#    el training en vez de recalcularlas, para que las columnas
#    generadas calcen exactamente con las del modelo entrenado.
#===========================================================
 
aplicar_dummies_lista <- function(data, columna, prefijo, categorias, es_lista = TRUE){
 
    columna <- rlang::ensym(columna)
 
    procesar_columna <- function(x){
        x <- replace_na(x, "")
        if (es_lista) x <- str_remove_all(x, "\\[|\\]|'")
        x <- if_else(str_trim(x) == "", "Unknown", x)
        str_split(x, ",")
    }
 
    data_long <-
        data %>%
        select(id, !!columna) %>%
        mutate(valor = procesar_columna(!!columna)) %>%
        unnest(valor) %>%
        mutate(valor = str_trim(valor)) %>%
        mutate(valor = if_else(valor %in% categorias, valor, "Other"))
 
    dummies <-
        data_long %>%
        distinct(id, valor) %>%
        mutate(value = 1) %>%
        pivot_wider(
            names_from    = valor,
            values_from   = value,
            values_fill   = 0,
            names_prefix  = paste0(prefijo, "_")
        )
 
    # Si en este dataset nuevo no aparece NINGUNA fila de alguna categoría
    # que sí existía en el training, hay que agregar esa columna en 0 a
    # mano -- si no, bake()/predict() se rompe por columna faltante.
    columnas_esperadas <- paste0(prefijo, "_", categorias)
    faltantes          <- setdiff(columnas_esperadas, names(dummies))
    for (col in faltantes) dummies[[col]] <- 0
 
    data %>%
        select(-!!columna) %>%
        left_join(dummies, by = "id") %>%
        mutate(across(starts_with(prefijo), ~ replace_na(.x, 0)))
}


```

Por otro lado, queríamos incorporar algo de los datos de la tabla de créditos. Al fin y al cabo, los actores y el director presentes en una película influyen en su éxito. Primero agregamos a nuestras métricas por película la cantidad de actores y directores que la hicieron. Por otro lado, estudiamos la totalidad de nuestros datos (nuestro universo), y definimos al grupo de actores y directores "populares" como el 10% que participó en más películas. Así generamos otra métrica, cantidad de actores (o directores) populares por película.

```{r preprocesamiento_credits, echo=FALSE, results='hide'}

#===========================================================
# 4. Features de credits que NO usan imdb_score
#    (se calculan una sola vez, sin fuga)
#===========================================================


# Revisa los valores reales antes de filtrar:
# unique(credits$role)
 
credits_actores    <- credits %>% filter(role == "ACTOR")
credits_directores <- credits %>% filter(role == "DIRECTOR")
 
# ---- n_actores / n_directores por película ----
 
n_actores_pelicula <-
    credits_actores %>%
    distinct(id, person_id) %>%
    count(id, name = "n_actores")
 
n_directores_pelicula <-
    credits_directores %>%
    distinct(id, person_id) %>%
    count(id, name = "n_directores")
 
titles <- titles %>%
    left_join(n_actores_pelicula, by = "id") %>%
    left_join(n_directores_pelicula, by = "id") %>%
    mutate(
        n_actores    = replace_na(n_actores, 0),
        n_directores = replace_na(n_directores, 0)
    )
 
# ---- actor_popular / director_popular ----
# Definidos como: la cantidad de películas del elenco/dirección más "prolífico"
# de esa película (podés cambiar max() por sum() o mean() si preferís otra definición)

# Top 10% de actores más prolíficos
top10_actores <-
    credits_actores %>%
    distinct(id, person_id) %>%
    count(person_id, name = "n_peliculas") %>%
    arrange(desc(n_peliculas)) %>%
    slice_head(prop = 0.10) %>%
    pull(person_id)

# Top 10% de directores más prolíficos
top10_directores <-
    credits_directores %>%
    distinct(id, person_id) %>%
    count(person_id, name = "n_peliculas") %>%
    arrange(desc(n_peliculas)) %>%
    slice_head(prop = 0.10) %>%
    pull(person_id)

# Cantidad de actores populares por película
actor_popular_pelicula <-
    credits_actores %>%
    distinct(id, person_id) %>%
    mutate(
        actor_popular = person_id %in% top10_actores
    ) %>%
    group_by(id) %>%
    summarise(
        actor_popular = sum(actor_popular),
        .groups = "drop"
    )

# Cantidad de directores populares por película
director_popular_pelicula <-
    credits_directores %>%
    distinct(id, person_id) %>%
    mutate(
        director_popular = person_id %in% top10_directores
    ) %>%
    group_by(id) %>%
    summarise(
        director_popular = sum(director_popular),
        .groups = "drop"
    )


titles <-
    titles %>%
    left_join(actor_popular_pelicula, by = "id") %>%
    left_join(director_popular_pelicula, by = "id") %>%
    mutate(
        actor_popular    = replace_na(actor_popular, 0),
        director_popular = replace_na(director_popular, 0)
    )

pop_directores <-
    credits_directores %>%
    distinct(id, person_id) %>%
    count(person_id, name = "n_pelis_director")


#===========================================================
# 4.b. director_principal: UN director por película
#    (para usar como variable de agrupamiento en el modelo
#    mixto). No usa imdb_score -> se calcula una sola vez.
#
#    Regla:
#    1. Si la película no tiene ningún director acreditado
#       (o ninguno con nombre válido) -> "Unknown"
#    2. Si tiene uno o más directores válidos -> nos quedamos
#       con el más "popular" (n_pelis_director más alto)
#    3. Si hay empate en popularidad (o todos son primerizos,
#       n_pelis_director = 1) -> elegimos uno al azar entre
#       los empatados
#===========================================================
 
set.seed(123)
 
director_principal_pelicula <-
    credits_directores %>%
    distinct(id, person_id, name) %>%
    filter(!is.na(person_id), !is.na(name), str_trim(name) != "") %>%
    left_join(pop_directores, by = "person_id") %>%
    mutate(n_pelis_director = replace_na(n_pelis_director, 0)) %>%
    group_by(id) %>%
    slice_max(n_pelis_director, n = 1, with_ties = TRUE) %>%  # el/los más popular(es)
    slice_sample(n = 1) %>%                                    # desempate al azar
    ungroup() %>%
    transmute(id, director_principal = as.character(person_id))
 
titles <- titles %>%
    left_join(director_principal_pelicula, by = "id") %>%
    mutate(director_principal = replace_na(director_principal, "Unknown"))

#===========================================================
# 4.c. Variables que NO son predictores fijos
#    (grouping vars de modelos mixtos, ids, etc). Se define UNA
#    sola vez acá y se reutiliza en todas las funciones que arman
#    fórmulas, para no tener que acordarse de excluirla a mano en
#    cada modelo nuevo que se agregue.
#===========================================================
 
VARS_NO_PREDICTORAS <- c("director_principal")

```

También queríamos tener alguna medida de actores (y directores) "buenos", y usar esa información en nuestras predicciones. En este caso, decidimos calcular para cada persona su `Score` promedio, sacado de las películas en las que participó, y luego para cada película el promedio de los `Scores` de sus actores y directores, y el `Score` máximo. Como esta información depende de nuestra variable a calcular, no podemos usar el total de la información de nuestro dataset y después usar cross validation, porque estaríamos usando la respuesta para predecir la respuesta. Por eso, estas variables las vamos a calcular para cada fold.

```{r preprocesamiento_credits_scores}
 
#===========================================================
# 5. Placeholders para las features que SÍ usan imdb_score
#    (se llenan de verdad más abajo, fold por fold; acá solo
#    necesitamos que existan como columnas para que recipe()
#    las registre como predictoras)
#===========================================================
 
titles <- titles %>%
    mutate(
        actor_mean_score    = 0,
        actor_max_score     = 0,
        director_mean_score = 0,
        director_max_score  = 0
    )

```

Por último, para trabajar con los campos de texto de nuestro dataset, en este caso `title` y `descripción`, decidimos usar TF-IDF. El proceso es así: primero se separa el campo en palabras (tokeniza). Luego se extraen las palabras más comunes (como "in" o "the"), y se las lleva a su raíz (por ejemplo, los plurales se vuelven singulares). Luego nos quedamos con las palabras más comúnes, y les aplicamos el algoritmo TF-IDF. Este algorítmo calcula la frecuencia de una palabra en su propio texto, y la compara con su frecuencia en el total de los textos. De esta forma determina las palabras clave de un texto, y usa esto para sus predicciones.


```{r receta, echo=FALSE, results='hide', warning=FALSE, message=FALSE}

#===========================================================
# 6. Receta base
#===========================================================

titles <- titles %>%
    filter(!is.na(imdb_votes)) %>%
    mutate(
        seasons = replace_na(seasons, 0)
    )

receta_base <-

recipe(
    imdb_score ~ .,
    data = titles
) %>%
  

step_rm(id) %>% 
# director_principal NO es un predictor fijo: es la variable de
# agrupamiento del modelo mixto. Le cambiamos el rol para que
# step_unknown/step_dummy (que operan sobre all_nominal_predictors())
# la ignoren, pero siga viajando intacta hasta juice()/bake().
  
update_role(director_principal, new_role = "grupo_mixto") %>%

#----------------------------------------------------
# TITLE
#----------------------------------------------------

step_tokenize(title) %>%
step_stopwords(title) %>%
step_stem(title) %>%
step_tokenfilter(
    title,
    min_times = 5
) %>%
step_tfidf(title) %>%

#----------------------------------------------------
# DESCRIPTION
#----------------------------------------------------

step_tokenize(description) %>%
step_stopwords(description) %>%
step_stem(description) %>%
step_tokenfilter(
    description,
    min_times = 10,
    max_tokens = 300
) %>%
step_tfidf(description) %>%

#----------------------------------------------------
# Variables categóricas
#----------------------------------------------------

step_unknown(all_nominal_predictors()) %>%
step_dummy(
    all_nominal_predictors()
) %>%

#----------------------------------------------------
# Eliminar columnas constantes
#----------------------------------------------------

step_zv(
    all_predictors()
)


#===========================================================
# 6.b. Split para separar tuning de reporte
#
#    datos_tuning:    SOLO se usa para elegir hiperparámetros
#                      (tune_grid_manual). Nunca se reporta error acá.
#    datos_principales: se usa para los folds "de siempre"
#                      (evaluar_modelo_cv), con los que se entrena
#                      y reporta el error de TODOS los modelos
#                      (LM, GAM, mixto, RF final), para que la
#                      comparación entre modelos sea consistente.
#
#    Al ser disjuntos, elegir mtry/min_n mirando datos_tuning no
#    "contamina" el error que después reportás con datos_principales.
#===========================================================

set.seed(123)

split_inicial <- initial_split(titles, prop = 0.75)
 
datos_principales <- training(split_inicial)   # 75% -> folds de reporte
datos_tuning       <- testing(split_inicial)    # 25% -> solo para tunear
 
cv_folds <- vfold_cv(datos_principales, v = 5)
cv_folds_tuning <- vfold_cv(datos_tuning, v = 5)

```

Como las variables basadas en el imdb_score utilizan la variable respuesta para construirse, es necesario recalcularlas dentro de cada fold de la validación cruzada para evitar fuga de información. Además, incluso dentro del conjunto de entrenamiento de un fold, el promedio asociado a un actor o director no debe incluir la película que se está intentando predecir. Para resolver esto utilizamos una estrategia leave-one-out: al calcular el promedio de una película de entrenamiento, primero se excluye su propio imdb_score del promedio de sus actores y directores.


```{r preprocesamiento_sin_fuga, echo=FALSE, results='hide', warning=FALSE, message=FALSE}

#===========================================================
# 7. Funciones para calcular las features de actor/director
#    SIN fuga.
#
#    Ojo con un detalle importante: no alcanza con calcular el
#    promedio solo con analysis_set y aplicarlo tal cual a
#    analysis_set, porque para una fila de entrenamiento el
#    promedio de SU PROPIO actor incluye el score de esa misma
#    película (fuga dentro del propio fold de análisis, más
#    grave cuanto menos películas tenga el actor).
#
#    Por eso separamos:
#      - calcular_stats_credits(): junta suma y n por actor/
#        director, usando SOLO analysis_set.
#      - aplicar_features_credits(..., leave_one_out = TRUE):
#        para las filas de ENTRENAMIENTO, excluye el score de
#        la propia película del promedio (leave-one-out).
#      - aplicar_features_credits(..., leave_one_out = FALSE):
#        para las filas de TEST, usa el promedio completo del
#        train (no hace falta excluir nada, esas películas no
#        participaron del cálculo).
#===========================================================
 
calcular_stats_credits <- function(data_analysis, credits_actores, credits_directores){
 
    stats_actor <-
        credits_actores %>%
        distinct(id, person_id) %>%
        inner_join(data_analysis %>% select(id, imdb_score), by = "id") %>%
        group_by(person_id) %>%
        summarise(
            suma_actor = sum(imdb_score, na.rm = TRUE),
            n_actor    = n(),
            .groups = "drop"
        )
 
    stats_director <-
        credits_directores %>%
        distinct(id, person_id) %>%
        inner_join(data_analysis %>% select(id, imdb_score), by = "id") %>%
        group_by(person_id) %>%
        summarise(
            suma_director = sum(imdb_score, na.rm = TRUE),
            n_director    = n(),
            .groups = "drop"
        )
 
    list(
        stats_actor    = stats_actor,
        stats_director = stats_director,
        fallback       = mean(data_analysis$imdb_score, na.rm = TRUE)
    )
}
 
aplicar_features_credits <- function(data_target,
                                     stats,
                                     credits_actores,
                                     credits_directores,
                                     leave_one_out){
 
    # ----- Actor -----
    actor_join <-
        credits_actores %>%
        distinct(id, person_id) %>%
        semi_join(data_target, by = "id") %>%
        left_join(data_target %>% select(id, imdb_score), by = "id") %>%
        left_join(stats$stats_actor, by = "person_id") %>%
        mutate(
            promedio_imdb_actor = case_when(
                is.na(n_actor)                     ~ stats$fallback,       # actor nunca visto en analysis
                leave_one_out & n_actor > 1         ~ (suma_actor - imdb_score) / (n_actor - 1),
                leave_one_out & n_actor <= 1        ~ stats$fallback,       # única observación es la propia
                TRUE                                ~ suma_actor / n_actor  # test: promedio completo del train
            )
        )
 
    actor_score_pelicula <-
        actor_join %>%
        group_by(id) %>%
        summarise(
            actor_mean_score = mean(promedio_imdb_actor, na.rm = TRUE),
            actor_max_score  = max(promedio_imdb_actor, na.rm = TRUE),
            .groups = "drop"
        )
 
    # ----- Director (misma lógica) -----
    director_join <-
        credits_directores %>%
        distinct(id, person_id) %>%
        semi_join(data_target, by = "id") %>%
        left_join(data_target %>% select(id, imdb_score), by = "id") %>%
        left_join(stats$stats_director, by = "person_id") %>%
        mutate(
            promedio_imdb_director = case_when(
                is.na(n_director)                   ~ stats$fallback,
                leave_one_out & n_director > 1       ~ (suma_director - imdb_score) / (n_director - 1),
                leave_one_out & n_director <= 1      ~ stats$fallback,
                TRUE                                 ~ suma_director / n_director
            )
        )
 
    director_score_pelicula <-
        director_join %>%
        group_by(id) %>%
        summarise(
            director_mean_score = mean(promedio_imdb_director, na.rm = TRUE),
            director_max_score  = max(promedio_imdb_director, na.rm = TRUE),
            .groups = "drop"
        )
 
    data_target %>%
        select(-actor_mean_score, -actor_max_score, -director_mean_score, -director_max_score) %>%
        left_join(actor_score_pelicula, by = "id") %>%
        left_join(director_score_pelicula, by = "id") %>%
        mutate(
            actor_mean_score    = replace_na(actor_mean_score, stats$fallback),
            actor_max_score     = replace_na(actor_max_score, stats$fallback),
            director_mean_score = replace_na(director_mean_score, stats$fallback),
            director_max_score  = replace_na(director_max_score, stats$fallback)
        )
}
 
```

Una vez definidas las funciones para construir las variables derivadas de actores y directores, preparamos los folds de la validación cruzada. En cada fold se calculan estas variables utilizando únicamente la información disponible en el conjunto de entrenamiento, y luego se aplica la misma receta de preprocesamiento tanto al conjunto de entrenamiento como al de evaluación. Como este procedimiento es independiente del modelo que se vaya a ajustar, los folds se preparan una única vez y luego se reutilizan en todos los modelos.


```{r preprocesamiento_calc_folds, results='hide', echo=FALSE}

#===========================================================
# 8. Preparar los folds UNA SOLA VEZ
#    (features de credits + prep/bake de la receta por fold).
#    Esto no depende del modelo ni de los hiperparámetros,
#    así que no hay que recalcularlo para cada combinación
#    de una grilla de tuning.
#===========================================================
 
preparar_folds_credits <- function(folds, receta, credits_actores, credits_directores){
 
    map(
        seq_along(folds$splits),
        function(i){
 
            split          <- folds$splits[[i]]
            analysis_set   <- analysis(split)
            assessment_set <- assessment(split)
 
            # Stats de actor/director SOLO con el fold de análisis
            stats <- calcular_stats_credits(
                analysis_set, credits_actores, credits_directores
            )
 
            # Train: leave-one-out (excluye el score de la propia película)
            analysis_set <- aplicar_features_credits(
                analysis_set, stats, credits_actores, credits_directores,
                leave_one_out = TRUE
            )
 
            # Test: promedio completo calculado con el train
            assessment_set <- aplicar_features_credits(
                assessment_set, stats, credits_actores, credits_directores,
                leave_one_out = FALSE
            )
 
            receta_prep <- prep(receta, training = analysis_set)
 
            list(
                train_baked = juice(receta_prep),
                test_baked  = bake(receta_prep, new_data = assessment_set),
                fold        = paste0("Fold", i)
            )
        }
    )
}

```

Con los folds ya preparados implementamos una función general para evaluar modelos mediante validación cruzada. Esta función entrena el modelo en cada fold, obtiene las predicciones sobre el conjunto de evaluación y calcula las métricas de interés (RMSE, MSE y R^2). De esta forma todos los modelos son evaluados exactamente sobre las mismas particiones de los datos, haciendo que la comparación entre ellos sea justa.

```{r cross_validate, results='hide', echo=FALSE}
 
#===========================================================
# 9. Evaluar UN modelo (sin tuning) sobre folds ya preparados
#
#    construir_wf: función opcional (model_spec, train_baked) -> workflow.
#    Por defecto arma workflow() + add_formula(imdb_score ~ .) + add_model(),
#    que sirve para la mayoría de los modelos (lm, random forest, etc).
#    Para modelos que necesitan una fórmula especial (ej. GAM con s()),
#    se le pasa un constructor distinto (ver ejemplo de GAM más abajo).
#===========================================================
 
construir_wf_formula <- function(model_spec, train_baked, excluir = VARS_NO_PREDICTORAS){
 
    # OJO: update_role() en la receta saca a director_principal de
    # all_nominal_predictors() (para que step_dummy no la toque adentro
    # de la receta), pero la columna sigue estando en train_baked. Si acá
    # usáramos add_formula(imdb_score ~ .), el "." la agarra igual y
    # model.matrix() la dummifica en cientos de columnas (una por director).
    # Por eso armamos la fórmula a mano, excluyéndola.
 
    vars_predictoras <- setdiff(names(train_baked), c("imdb_score", excluir))
 
    formula_modelo <- as.formula(
        paste("imdb_score ~", paste(sprintf("`%s`", vars_predictoras), collapse = " + "))
    )
 
    workflow() %>%
        add_formula(formula_modelo) %>%
        add_model(model_spec)
}
 
predecir_estandar <- function(modelo_fit, test_baked){
    predict(modelo_fit, new_data = test_baked) %>% pull(.pred)
}
 
evaluar_modelo_cv <- function(model_spec,
                              folds_preparados,
                              metricas = metric_set(rmse, mse, rsq),
                              construir_wf = construir_wf_formula,
                              funcion_predict = predecir_estandar,
                              guardar_fits = FALSE){
 
    fits_guardados <- list()
 
    resultados_folds <- map_dfr(
        seq_along(folds_preparados),
        function(i){
 
            fold_data <- folds_preparados[[i]]
 
            wf <- construir_wf(model_spec, fold_data$train_baked)
 
            modelo_fit <- fit(wf, data = fold_data$train_baked)
 
            if (guardar_fits) {
                fits_guardados[[fold_data$fold]] <<- modelo_fit
            }
 
            preds <-
                tibble(
                    .pred      = funcion_predict(modelo_fit, fold_data$test_baked),
                    imdb_score = fold_data$test_baked$imdb_score
                )
 
            metricas(preds, truth = imdb_score, estimate = .pred) %>%
                mutate(fold = fold_data$fold)
        }
    )
 
    resumen <-
        resultados_folds %>%
        group_by(.metric) %>%
        summarise(
            mean    = mean(.estimate),
            n       = n(),
            std_err = sd(.estimate) / sqrt(n),
            .groups = "drop"
        )
 
    list(
        por_fold = resultados_folds,
        resumen  = resumen,
        mse      = resumen %>% filter(.metric == "mse") %>% pull(mean),
        fits     = fits_guardados
    )
}

```

Los modelos que poseen hiperparámetros (como Random Forest y XGBoost) requieren una etapa adicional para seleccionar su configuración. Para ello implementamos una búsqueda en grilla (grid search), donde se evalúan distintas combinaciones de hiperparámetros utilizando un conjunto de folds independiente del empleado para reportar el desempeño final. Una vez seleccionada la mejor combinación, el modelo correspondiente se vuelve a evaluar sobre los folds principales para compararlo con el resto de los modelos.

```{r tune_hiperparametros, echo=FALSE, results='hide', warning=FALSE, message=FALSE}

#===========================================================
# 10. Tuning de hiperparámetros (equivalente a tune_grid())
#     sobre folds ya preparados. Para cada fila de la grilla,
#     actualiza los argumentos del model_spec y evalúa en
#     todos los folds.
#===========================================================

#----------------------------------------------------------------
# Actualiza los hiperparámetros de un model_spec, sea cual sea
# su tipo: los que son argumentos "principales" (mtry, min_n,
# trees) van por set_args(); los que son específicos del engine
# (max.depth, sample.fraction, etc., seteados originalmente
# dentro de set_engine(..., max.depth = tune())) van por
# set_engine(). Sin esto, set_args() ignora en silencio
# cualquier hiperparámetro que no sea un argumento principal.
#----------------------------------------------------------------

actualizar_hiperparametros <- function(model_spec, params_row){
 
    params_list <- as.list(params_row)
 
    nombres_principales <- names(model_spec$args)
    nombres_engine       <- names(model_spec$eng_args)
 
    principales_a_setear <- params_list[names(params_list) %in% nombres_principales]
    engine_a_setear       <- params_list[names(params_list) %in% nombres_engine]
 
    if (length(principales_a_setear) > 0) {
        model_spec <- rlang::exec(set_args, model_spec, !!!principales_a_setear)
    }
 
    if (length(engine_a_setear) > 0) {
        model_spec <- rlang::exec(
            set_engine, model_spec, engine = model_spec$engine, !!!engine_a_setear
        )
    }
 
    model_spec
}


tune_grid_manual <- function(model_spec,
                             grid,
                             folds_preparados,
                             metricas = metric_set(rmse, mse, rsq),
                             construir_wf = construir_wf_formula){
 
    map_dfr(
        seq_len(nrow(grid)),
        function(g){
 
            params_g <- grid[g, ]
 
            # Reemplaza los tune() del model_spec por los valores de esta fila
            modelo_actual <- actualizar_hiperparametros(model_spec, params_g)
 
            resultado_g <- evaluar_modelo_cv(
                modelo_actual, folds_preparados, metricas, construir_wf
            )
 
            # Pega los hiperparámetros de esta fila a cada métrica del resumen
            bind_cols(
                params_g[rep(1, nrow(resultado_g$resumen)), , drop = FALSE],
                resultado_g$resumen
            )
        }
    )
}


# Preparamos los folds UNA VEZ (se puede reutilizar para todos los modelos
# que usen la misma receta_base, sin recalcular las features de credits)

folds_preparados <- preparar_folds_credits(
    cv_folds, receta_base, credits_actores, credits_directores
)


# Folds separados SOLO para elegir hiperparámetros (nunca para reportar error)

folds_preparados_tuning <- preparar_folds_credits(
    cv_folds_tuning, receta_base, credits_actores, credits_directores
)

```


#### Regresión lineal

Como línea de base, ajustamos una regresión lineal múltiple utilizando todas las variables disponibles luego del preprocesamiento. Este modelo supone que el efecto de cada predictor sobre el imdb_score es lineal y aditivo, por lo que sirve como referencia para evaluar si modelos más complejos logran mejorar el desempeño predictivo.

```{r regresion_lineal, results='hide', echo=FALSE, warning=FALSE, message=FALSE}

# Modelo

modelo_lm <-
    linear_reg() %>%
    set_engine("lm")



# Validación cruzada

cv_lm <- evaluar_modelo_cv(modelo_lm, folds_preparados)

# Resultados

metricas_lm <- cv_lm$resumen

print(metricas_lm)



```
La validación cruzada arrojó un MSE promedio de 1.162, equivalente a un RMSE de 1.076, con un R^2 de 0.221. Esto indica que el modelo logra explicar aproximadamente un 22% de la variabilidad del puntaje de IMDB y comete, en promedio, un error cercano a 1.08 puntos sobre la escala de puntuación.
 
#### GAM

A continuación ajustamos un Modelo Aditivo Generalizado (GAM). A diferencia de la regresión lineal, este modelo permite que algunas variables numéricas tengan una relación no lineal con el imdb_score mediante funciones suaves (splines), mientras que el resto de las variables (como las dummies y las variables obtenidas mediante TF-IDF) se incorporan de forma lineal. Esto permite capturar patrones más complejos sin perder interpretabilidad.

```{r gam, results='hide', echo=FALSE, warning=FALSE, message=FALSE}
 
# GAM necesita s() en las variables continuas "de verdad" (no en dummies
# 0/1 ni en las columnas de TF-IDF, que quedan como términos lineales).
# Como los nombres de columnas pueden variar un poco entre folds (según
# qué categorías/tokens pasaron el umbral en step_dummy/step_tokenfilter
# de ESE fold), la fórmula se arma dinámicamente a partir de train_baked.

construir_formula_gam <- function(train_baked,
                                  vars_suaves = c(
                                      "imdb_votes", "runtime", "release_year",
                                      "n_actores", "n_directores",
                                      "actor_mean_score", "actor_max_score",
                                      "director_mean_score", "director_max_score"
                                  ),
                                  k_suavizado = 5){
 
    vars_todas    <- setdiff(names(train_baked), c("imdb_score", VARS_NO_PREDICTORAS))
    vars_suaves   <- intersect(vars_suaves, vars_todas)   # por si algún fold no las tiene
    vars_lineales <- setdiff(vars_todas, vars_suaves)
 
    terminos_suaves   <- sprintf("s(%s, k = %d)", vars_suaves, k_suavizado)
    terminos_lineales <- sprintf("`%s`", vars_lineales)   # backticks por nombres raros (tfidf, dummies con espacios)
 
    as.formula(
        paste("imdb_score ~", paste(c(terminos_suaves, terminos_lineales), collapse = " + "))
    )
}
 
construir_wf_gam <- function(model_spec, train_baked){
    workflow() %>%
        add_variables(outcomes = imdb_score, predictors = everything()) %>%
        add_model(model_spec, formula = construir_formula_gam(train_baked))
}
 
gam_spec <-
    gen_additive_mod() %>%
    set_engine("mgcv") %>%
    set_mode("regression")
 
cv_gam <- evaluar_modelo_cv(
    gam_spec,
    folds_preparados,           # reutiliza los mismos folds ya preparados
    construir_wf = construir_wf_gam,
    guardar_fits = TRUE          # necesario para poder ver el EDF después
)
 
print(cv_gam$resumen)
 


```

La validación cruzada obtuvo un MSE promedio de 1.105, un RMSE de 1.049 y un R^2 de 0.253. Comparado con la regresión lineal, el GAM redujo el error de predicción y aumentó la proporción de variabilidad explicada, lo que sugiere que existen relaciones no lineales entre algunas variables numéricas y el puntaje de IMDB que la regresión lineal no logra capturar.

```{r EDF, results='hide', echo=FALSE}
#-------------------------------------------------------------
# Ver el EDF (effective degrees of freedom) de cada s()
#-------------------------------------------------------------

edf_por_fold <-
    map_dfr(
        names(cv_gam$fits),
        function(nombre_fold){
            cv_gam$fits[[nombre_fold]] %>%
                extract_fit_engine() %>%
                broom::tidy() %>%
                mutate(fold = nombre_fold)
        }
    )
 
print(edf_por_fold)
```


#### Modelo mixto

También evaluamos un modelo de efectos mixtos. En este caso se utilizaron todas las variables como efectos fijos y se agregó un intercepto aleatorio asociado al director principal de cada película. La idea es capturar posibles diferencias sistemáticas entre directores que no puedan explicarse únicamente mediante las demás variables incluidas en el modelo.

```{r modelo_mixto, echo=FALSE, warning=FALSE, message=FALSE, results='hide'}

 
# La fórmula lleva todos los predictores como efectos fijos, más
# (1 | director_principal) como intercepto aleatorio. Se arma
# dinámicamente porque los nombres de columnas (dummies, tfidf)
# pueden variar levemente entre folds.
 
construir_formula_mixto <- function(train_baked, var_grupo = VARS_NO_PREDICTORAS[1]){
 
    vars_fijas <- setdiff(names(train_baked), c("imdb_score", var_grupo))
 
    as.formula(
        paste(
            "imdb_score ~",
            paste(sprintf("`%s`", vars_fijas), collapse = " + "),
            sprintf("+ (1 | %s)", var_grupo)
        )
    )
}
 
construir_wf_mixto <- function(model_spec, train_baked){
    workflow() %>%
        add_variables(outcomes = imdb_score, predictors = everything()) %>%
        add_model(model_spec, formula = construir_formula_mixto(train_baked))
}
 
# La mayoría de los directores aparecen en 1-2 películas, así que en
# el assessment_set de cada fold es MUY probable encontrar directores
# que lmer nunca vio en el train de ese fold ("new levels"). Por eso
# no podemos usar predecir_estandar(): hay que ir directo al objeto
# lme4 y pasarle allow.new.levels = TRUE (si no, lmer tira error en
# vez de predecir con el efecto aleatorio en 0, es decir, cayendo al
# efecto fijo general para esos directores nuevos).
 
predecir_mixto <- function(modelo_fit, test_baked){
    modelo_lmer <- extract_fit_engine(modelo_fit)
    predict(modelo_lmer, newdata = test_baked, allow.new.levels = TRUE)
}
 
modelo_mixto_spec <-
    linear_reg() %>%
    set_engine("lmer")
 
cv_mixto <- evaluar_modelo_cv(
    modelo_mixto_spec,
    folds_preparados,
    construir_wf    = construir_wf_mixto,
    funcion_predict = predecir_mixto,
    guardar_fits    = TRUE
)
 
print(cv_mixto$resumen)
 


```

La validación cruzada produjo un MSE promedio de 1.162, un RMSE de 1.076 y un R^2 de 0.221. Estos resultados son prácticamente idénticos a los obtenidos con la regresión lineal, lo que indica que incorporar un intercepto aleatorio para el director principal no aporta una mejora apreciable en la capacidad predictiva del modelo.

Una posible explicación es que la mayoría de los directores aparecen en muy pocas películas dentro del conjunto de datos, por lo que el modelo dispone de poca información para estimar con precisión un efecto aleatorio específico para cada uno.

```{r Varianza_explicada_efecto_aleatorio , echo=FALSE, warning=FALSE, message=FALSE, results='hide'}

# Varianza explicada por el efecto aleatorio de director
# (cuanto más grande frente a la varianza residual, más "peso"
# tiene el director como fuente de variación)

summary(extract_fit_engine(cv_mixto$fits[["Fold1"]]))

```

#### Random Forest

El modelo Random Forest es un modelo que aprovecha la robustez del árbol de decisión, y le agrega varianza. Funciona de la siguiente forma. Primero se toma la muestra original. Digamos que vamos a hacer $t$ árboles. Entonces, hacemos $t$ versiones Bootstrap de la muestra, es decir, si la muestra tiene $n$ observaciones, tomamos $n$ observaciones con reposición. Luego, para cada muestra bootstrapeada construimos un árbol. Para contruirlo, en cada paso vamos a tomar un subconjunto de tamaño $m$ de las $p$ variables que componen la observación, y vamos a generar el nodo que mejor divide la muestra en función de esas variables, tomando distintas variables en cada paso del árbol hasta completarlo. Finalmente tenemos $t$ árboles distintos.

Para predecir un nuevo valor, cada árbol hace su predicción, y luego se promedia el resultado (o, si fuera categórica, se elige la categoría con más votos).

Para nuestro modelo, decidimos hacer 500 árboles, pero la cantidad $mtry$ de variables por paso, $min_n$, la minima cantidad de residuos necesarios en un nodo para poder generarle hojas, max.depth y sample.fraction se seleccionaron automáticamente mediante una búsqueda sobre una grilla de valores, utilizando validación cruzada sobre un conjunto de datos separado del utilizado para reportar el desempeño final. De esta forma evitamos que la selección de hiperparámetros influya en la estimación del error.

Si $m$ es demasiado bajo, los árboles van a ser poco precisos, y no van a servir, pero si es demasiado grande, van a ser demasiado similares, y se pierde la ventaja del random forest. Por otro lado, si $min_n$ es demasiado bajo, corremos el riesgo de sobreajustar, mientras que si es muy alto, desajustamos. Los mejores valores encontrados fueron mtry = 78, min_n = 8, max.depth = 26 y sample.fraction = 0.975. El valor elevado de mtry puede parecer llamativo, ya que habitualmente en problemas de regresión se utilizan aproximadamente un tercio de las variables. Sin embargo, en este caso gran parte de los predictores provienen de variables dummy y de la representación TF-IDF del texto, por lo que muchas de ellas contienen información limitada de manera individual. Permitir que cada división del árbol considere un mayor número de variables aumenta las probabilidades de encontrar particiones informativas.

```{r random_forest, results='hide', echo=FALSE, warning=FALSE, message=FALSE}

# max.depth y sample.fraction son argumentos de ranger, no argumentos
# "principales" de rand_forest() -> van dentro de set_engine(), y
# necesitan actualizar_hiperparametros() (no set_args() a secas) para
# poder tunearse con nuestro tune_grid_manual().


rf_spec <-
    rand_forest(
        trees = 500,
        mtry  = tune(),
        min_n = tune()
    ) %>%
    set_engine(
        "ranger",
        importance      = "impurity",
        max.depth       = tune(),
        sample.fraction = tune()
    ) %>%
    set_mode("regression")

# dials no trae parámetros armados para max.depth/sample.fraction con
# esos nombres exactos (los de ranger usan punto, dials usa snake_case),
# así que los armamos a mano. El nombre dentro de label = c(...) es el
# que va a terminar como nombre de columna en la grilla, y tiene que
# coincidir EXACTO con el argumento de ranger.

max_depth_param <- new_quant_param(
    type      = "integer",
    range     = c(20L, 45L),
    inclusive = c(TRUE, TRUE),
    label     = c(`max.depth` = "Profundidad máxima"),
    finalize  = NULL
)
 
sample_fraction_param <- new_quant_param(
    type      = "double",
    range     = c(0.5, 1),
    inclusive = c(TRUE, TRUE),
    label     = c(`sample.fraction` = "Fracción de muestreo"),
    finalize  = NULL
)


# Con 4 hiperparámetros, una grilla regular (levels^4) se vuelve cara
# rápido. Usamos grid_latin_hypercube en su lugar: cubre el espacio
# razonablemente bien con un presupuesto fijo de combinaciones (`size`),
# en vez de crecer exponencialmente.

set.seed(123)

rf_grid <-
    grid_latin_hypercube(
        mtry(range = c(30, 80)),
        min_n(range = c(2, 10)),
        max_depth_param,
        sample_fraction_param,
        size = 40
    )
 
# Elegir hiperparámetros SOLO con folds_preparados_tuning: datos
# separados desde el inicio (datos_tuning), que nunca se usan para
# reportar error, así no hay doble-dipping.

cv_results <- tune_grid_manual(
    model_spec       = rf_spec,
    grid             = rf_grid,
    folds_preparados = folds_preparados_tuning,
    metricas         = metric_set(rmse, mse, rsq)
)
 
# print(cv_results)
 
# Mejores hiperparámetros según RMSE (equivalente a select_best())

best_params <-
    cv_results %>%
    filter(.metric == "mse") %>%
    arrange(mean) %>%
    slice(1)
 
print(best_params)
 
# Modelo final con los mejores hiperparámetros. Se evalúa con
# folds_preparados (datos_principales) -> los mismos folds "de reporte"
# que LM, GAM y el mixto, y disjuntos de los datos usados para elegir
# mtry/min_n, así el error reportado no está inflado por haber elegido
# los hiperparámetros mirando (parte de) estos mismos datos.

rf_spec_final <-
    rand_forest(
        trees = 500,
        mtry  = best_params$mtry,
        min_n = best_params$min_n
    ) %>%
    set_engine(
        "ranger",
        importance      = "impurity",
        max.depth       = best_params$max.depth,
        sample.fraction = best_params$sample.fraction
    ) %>%
    set_mode("regression")
 
cv_rf_final <- evaluar_modelo_cv(rf_spec_final, folds_preparados, metric_set(rmse, mse, rsq))
print(cv_rf_final$resumen)

```

Una vez seleccionados los hiperparámetros, el modelo se volvió a evaluar utilizando los mismos folds empleados para comparar todos los modelos anteriores. El Random Forest obtuvo un MSE promedio de 0.850, un RMSE de 0.920 y un R^2 de 0.393, mejorando de manera considerable a la regresión lineal, al modelo mixto y al GAM. Esto sugiere que existen relaciones complejas e interacciones entre las variables que los modelos lineales no logran capturar, mientras que el Random Forest puede modelarlas de manera flexible.

#### XGBoost

XGBoost es otro modelo basado en árboles de decisión, pero su estrategia es distinta a la del Random Forest. Mientras que en un Random Forest todos los árboles se construyen de manera independiente y luego se promedian sus predicciones, en XGBoost los árboles se generan de forma secuencial. El primer árbol parte de una predicción inicial, que en este caso es el promedio de los Scores, y cada árbol posterior intenta corregir los errores cometidos por los anteriores. De esta manera, el modelo va refinando progresivamente sus predicciones.

Nuestros árboles no van a ser completos. Para decidir si un nodo amerita dividirse en dos hojas, vamos a calcular los índices de similitud de los nodos, y calcular la ganancia de similitud que nos dan las hojas. Si la ganancia es suficientemente buena (límite definido por el modelador), mantenemos las hojas. Hacemos las divisiones maximizando la similitud.

La similitud de un nodo la medimos como la suma de los residuos en ese nodo (si hay residuos positivos y negativos se cancelan), elevado al cuadrado y dividido por la cantidad de residuos más $\lambda$. La ganancia es la suma de la similitud de las hojas menos la similitud de la raiz.  $\lambda$ es el parametro de regularización. Si $\lambda$ es $0$, los nodos con pocos residuos van a tener similitudes muy altas respecto al resto. Aumentar $\lambda$ disminuye esta ventaja.

Otra consideración importante es que la construcción de árboles es iterativa. La primera predicción es el promedio de los scores. El primer árbol contiene en sus nodos los residuos respecto a esa predicción. El segundo árbol contiene los residuos respecto a la predicción conjunta del promedio y el primer árbol. Así, cada árbol corrige sobre los anteriores. Para hacer esta aproximación al resultado correcto cada vez más gradual, se utiliza una tasa de aprendizaje. Así, una predicción es el promedio más la suma de los residuos de los árboles multiplicados por la tasa de aprendizaje, un número entre 0 y 1.

Para evitar el sobreajuste, XGBoost incorpora distintos mecanismos de regularización. Entre ellos se encuentran la profundidad máxima de los árboles (tree_depth), la tasa de aprendizaje (learn_rate), que controla cuánto contribuye cada árbol nuevo a la predicción final, el parámetro loss_reduction, que exige una mejora mínima antes de realizar una nueva división en un árbol, y sample_size, que determina qué proporción de las observaciones se utiliza para entrenar cada árbol. Además, al igual que en Random Forest, el parámetro mtry controla cuántas variables candidatas se consideran en cada división.

Los hiperparámetros se seleccionaron mediante validación cruzada utilizando el conjunto de datos reservado para tuning, de forma independiente al conjunto empleado para evaluar el desempeño final del modelo. Los mejores valores obtenidos fueron mtry = 104, trees = 996, tree_depth = 6, learn_rate = 0.026, loss_reduction = 2.67 y sample_size = 0.904. Estos valores indican que el modelo prefiere construir una gran cantidad de árboles relativamente poco profundos, realizando pequeñas correcciones en cada iteración mediante una tasa de aprendizaje baja, una estrategia característica de los métodos de gradient boosting.

Finalmente, el modelo se evaluó utilizando los mismos folds empleados para el resto de los modelos, obteniendo un MSE promedio de 0.836, un RMSE de 0.913 y un R² de 0.396. Estos resultados fueron los mejores de todos los modelos evaluados, aunque la mejora respecto del Random Forest fue relativamente pequeña. Esto sugiere que la estrategia de boosting logra aprovechar ligeramente mejor la información disponible, convirtiendo a XGBoost en el modelo con mayor capacidad predictiva para estimar el IMDB Score en este conjunto de datos.

```{r XGBoost, echo=FALSE, results="hide"}


xgb_spec <-
    boost_tree(
        mtry           = tune(),
        trees          = tune(),
        tree_depth     = tune(),
        learn_rate     = tune(),
        loss_reduction = tune(),
        sample_size    = tune()
    ) %>%
    set_engine("xgboost") %>%
    set_mode("regression")

# mtry necesita un rango finito explícito (a diferencia de trees/tree_depth,
# dials no le pone un default razonable solo). Lo calculamos en base a la
# cantidad real de predictores del dataset, en vez de tirar un número fijo.
n_predictores <-
    ncol(folds_preparados_tuning[[1]]$train_baked) - 1 - length(VARS_NO_PREDICTORAS)
 
mtry_min <- max(2, floor(n_predictores * 0.05))
mtry_max <- floor(n_predictores * 0.5)
 
# sample_size (el argumento "principal" de boost_tree que se traduce a
# `subsample` en xgboost) no tiene un dials::sample_size() con ese nombre
# exacto -- dials::sample_prop() existe pero su columna se llamaría
# "sample_prop", que NO calza con el argumento real ("sample_size"), y
# actualizar_hiperparametros() la ignoraría en silencio. Lo armamos a mano
# para que el nombre de columna sea el correcto.
sample_size_param <- new_quant_param(
    type      = "double",
    range     = c(0.5, 1),
    inclusive = c(TRUE, TRUE),
    label     = c(sample_size = "Proporción de filas muestreadas"),
    finalize  = NULL
)


set.seed(123)
xgb_grid <-
    grid_latin_hypercube(
        mtry(range = c(mtry_min, mtry_max)),
        trees(range = c(200, 1000)),
        tree_depth(range = c(2, 8)),
        # learn_rate() por defecto trabaja en escala log10 (range = c(-10,-1)
        # equivale a tasas reales de 1e-10 a 0.1). trans = NULL hace que el
        # range se use tal cual, en escala lineal -- si no, c(0.01, 0.3) se
        # interpretaría como EXPONENTES de 10 (tasas reales > 1, altísimas).
        learn_rate(range = c(0.01, 0.3), trans = NULL),
        # loss_reduction (gamma) sí suele buscarse en escala log -- dejamos
        # el trans = log10_trans() default, solo acotamos el rango.
        loss_reduction(range = c(-10, 1)),
        sample_size_param,
        size = 30
    )
 
# Elegir hiperparámetros SOLO con folds_preparados_tuning (datos
# separados desde el inicio, que nunca se usan para reportar error)
cv_results <- tune_grid_manual(
    model_spec       = xgb_spec,
    grid             = xgb_grid,
    folds_preparados = folds_preparados_tuning,
    metricas         = metric_set(rmse, mse, rsq)
)
 
print(cv_results)
 

# Mejores hiperparámetros según RMSE (equivalente a select_best())

best_params <-
    cv_results %>%
    filter(.metric == "rmse") %>%
    arrange(mean) %>%
    slice(1)
 
print(best_params)
 
# Modelo final. Se evalúa con
# folds_preparados (datos_principales) -> mismos folds de reporte que
# el resto de los modelos, disjuntos de los usados para tunear.

xgb_spec_final <-
    boost_tree(
        mtry           = best_params$mtry,
        trees          = best_params$trees,
        tree_depth     = best_params$tree_depth,
        learn_rate     = best_params$learn_rate,
        loss_reduction = best_params$loss_reduction,
        sample_size    = best_params$sample_size
    ) %>%
    set_engine("xgboost") %>%
    set_mode("regression")
 
cv_xgb_final <- evaluar_modelo_cv(xgb_spec_final, folds_preparados, metric_set(rmse, mse, rsq))
print(cv_xgb_final$resumen)

```




```{r modelo_final_produccion, echo=FALSE, warning=FALSE, message=FALSE}

#### Modelo final de producción (todos los datos) 

# Ya elegimos xgboost con estos hiperparámetros (salieron del tuning
# con folds_preparados_tuning). Ahora reentrenamos con TODO `titles`
# (datos_principales + datos_tuning juntos -- `titles` nunca se
# sobreescribió, sigue teniendo el dataset completo).
 
# 1. Stats de actor/director con TODO titles (no por fold)
stats_final <- calcular_stats_credits(titles, credits_actores, credits_directores)
 
# 2. Leave-one-out sigue haciendo falta acá: sin esto, el promedio del
#    actor/director de una película incluiría el score de esa misma
#    película -> fuga dentro del propio set de entrenamiento final.
titles_final <- aplicar_features_credits(
    titles, stats_final, credits_actores, credits_directores,
    leave_one_out = TRUE
)
 
# 3. Prep de la receta con TODO el dataset de entrenamiento
receta_final_prep <- prep(receta_base, training = titles_final)
train_final_baked <- juice(receta_final_prep)
 
# 4. Modelo final con los hiperparámetros elegidos
xgb_spec_final <-
    boost_tree(
        mtry           = 104,
        trees          = 996,
        tree_depth     = 6,
        learn_rate     = 0.02603373,
        loss_reduction = 2.671484,
        sample_size    = 0.9035809
    ) %>%
    set_engine("xgboost") %>%
    set_mode("regression")
 
# Reutilizamos construir_wf_formula() (no add_formula(imdb_score ~ .) a
# mano) para que director_principal se excluya automáticamente, igual
# que en todos los folds anteriores.
wf_final    <- construir_wf_formula(xgb_spec_final, train_final_baked)
modelo_final <- fit(wf_final, data = train_final_baked)

```



```{r prediccion_test, echo=FALSE, warning=FALSE, message=FALSE}


#### Predicciones sobre titles_test / credits_test

titles_test_raw <- read_csv("titles_test.csv")
credits_test    <- read_csv("credits_test.csv")

credits_test_actores    <- credits_test %>% filter(role == "ACTOR")
credits_test_directores <- credits_test %>% filter(role == "DIRECTOR")

#-----------------------------------------------------------
# 1. Features estructurales (no usan imdb_score, reutilizan las
#    tablas de popularidad -pop_actores/pop_directores- ya
#    calculadas con el training)
#-----------------------------------------------------------

n_actores_test <-
    credits_test_actores %>%
    distinct(id, person_id) %>%
    count(id, name = "n_actores")

n_directores_test <-
    credits_test_directores %>%
    distinct(id, person_id) %>%
    count(id, name = "n_directores")



top10_actores_test <-
  credits_test_actores %>%
  distinct(id, person_id) %>%
  count(person_id, name = "n_peliculas") %>%
  arrange(desc(n_peliculas)) %>%
  slice_head(prop = 0.10) %>%
  pull(person_id)


top10_directores_test <-
  credits_test_directores %>%
  distinct(id, person_id) %>%
  count(person_id, name = "n_peliculas") %>%
  arrange(desc(n_peliculas)) %>%
  slice_head(prop = 0.10) %>%
  pull(person_id)


# Cantidad de actores populares por película
actor_popular_test <-
    credits_test_actores %>%
    distinct(id, person_id) %>%
    mutate(actor_popular = person_id %in% top10_actores) %>%
    group_by(id) %>%
    summarise(actor_popular = sum(actor_popular), .groups = "drop")

# Cantidad de directores que pertenecen al top10_directores DEL TRAINING
director_popular_test <-
    credits_test_directores %>%
    distinct(id, person_id) %>%
    mutate(director_popular = person_id %in% top10_directores) %>%
    group_by(id) %>%
    summarise(director_popular = sum(director_popular), .groups = "drop")


pop_directores_test <-
  credits_test_directores %>%
  distinct(id, person_id) %>%
  count(person_id, name = "n_pelis_director")


set.seed(123)

director_principal_test <-
  credits_test_directores %>%
  distinct(id, person_id, name) %>%
  filter(!is.na(person_id), !is.na(name), str_trim(name) != "") %>%
  left_join(pop_directores_test, by = "person_id") %>%
  mutate(n_pelis_director = replace_na(n_pelis_director, 0)) %>%
  group_by(id) %>%
  slice_max(n_pelis_director, n = 1, with_ties = TRUE) %>%  # el/los más popular(es)
  slice_sample(n = 1) %>%                                    # desempate al azar
  ungroup() %>%
  transmute(id, director_principal = as.character(person_id))

titles_test_raw <-
    titles_test_raw %>%
    left_join(n_actores_test, by = "id") %>%
    left_join(n_directores_test, by = "id") %>%
    left_join(actor_popular_test, by = "id") %>%
    left_join(director_popular_test, by = "id") %>%
    left_join(director_principal_test, by = "id") %>%
    mutate(
        n_actores           = replace_na(n_actores, 0),
        n_directores        = replace_na(n_directores, 0),
        actor_popular       = replace_na(actor_popular, 0),
        director_popular    = replace_na(director_popular, 0),
        director_principal  = replace_na(director_principal, "Unknown"),
        seasons              = replace_na(seasons, 0),
        imdb_score           = 0,   # necesario para aplicar_features_credits()
        actor_mean_score     = 0,
        actor_max_score      = 0,
        director_mean_score  = 0,
        director_max_score   = 0
    )



#-----------------------------------------------------------
# 2. Dummies de genre/country -- MISMAS categorías del training
#-----------------------------------------------------------

categorias_genre   <- names(titles) %>% str_subset("^genre_")   %>% str_remove("^genre_")   %>% setdiff("Other")
categorias_country <- names(titles) %>% str_subset("^country_") %>% str_remove("^country_") %>% setdiff("Other")

titles_test_features <-
    titles_test_raw %>%
    aplicar_dummies_lista(genres, "genre", categorias_genre, es_lista = TRUE) %>%
    aplicar_dummies_lista(production_countries, "country", categorias_country, es_lista = FALSE)

#-----------------------------------------------------------
# 3. actor_mean_score / actor_max_score / director_mean_score /
#    director_max_score: usan stats_final (training completo).
#    leave_one_out = FALSE porque estas películas nunca
#    participaron del cálculo de esos promedios.
#-----------------------------------------------------------

titles_test_final <- aplicar_features_credits(
    titles_test_features, stats_final,
    credits_test_actores, credits_test_directores,
    leave_one_out = FALSE
)

#-----------------------------------------------------------
# 4. bake() + predict()
#-----------------------------------------------------------

test_baked <- bake(receta_final_prep, new_data = titles_test_final)

preds_test <- predict(modelo_final, new_data = test_baked)$.pred

predicciones_ordenadas <-
    tibble(id = titles_test_raw$id) %>%
    left_join(
        tibble(id = titles_test_final$id, .pred = preds_test),
        by = "id"
    ) %>%
    pull(.pred)

stopifnot(length(predicciones_ordenadas) == nrow(titles_test_raw))
message("Predicciones NA: ", sum(is.na(predicciones_ordenadas)))

#-----------------------------------------------------------
# 5. Archivo final
#-----------------------------------------------------------

apellidos <- c("ALLAMI", "VANOTTI")

nombre_archivo <- paste0("predicciones_", paste(apellidos, collapse = "_"), ".csv")

write.table(
    predicciones_ordenadas,
    file      = nombre_archivo,
    row.names = FALSE,
    col.names = FALSE,
    sep       = ",",
    na        = "NA"
)

```


