---
title: "TP 2 - Modelado Estadístico"
author: |
  Allami Florencia - Vanotti Franco

output: 
  pdf_document:
    latex_engine: xelatex


---

```{r setup, include=FALSE}
knitr::opts_chunk$set(echo = TRUE)
library(tidyverse)
library(stringr)
library(tidytext)
library(forcats)
library(patchwork)
library(tidymodels)
library(textrecipes)
library(stopwords)
library(readr)

# result='hide' oculta tmb el resultado del chunk
```



```{r load_data, echo=FALSE}

# Cargar datos

titles <- read.csv("titles_train.csv",
                   stringsAsFactors = FALSE)

credits <- read.csv("credits_train.csv",
                    stringsAsFactors = FALSE)

# normalizo los paises
# Función para normalizar una cadena
normalizar_paises <- function(x) {
  # Extrae solo las letras mayusculas (los codigos)
  arrays <- regmatches(x, gregexpr("[A-Z]{2}", x))[[1]]
  # Ordena y une
  paste(sort(arrays), collapse = ", ")
}

titles$production_countries <- sapply(titles$production_countries, normalizar_paises)

```

## Exploración inicial

Como primer paso se realiza una inspección general del conjunto de datos para conocer su estructura, el tipo de las variables disponibles y la presencia de valores faltantes. Esta información resulta útil para decidir qué variables pueden utilizarse posteriormente en el análisis y qué preprocesamiento será necesario realizar.


```{r summary_data, echo=FALSE, results='hide'}

# Vista general

glimpse(titles)

summary(titles)

colSums(is.na(titles))

```
El conjunto de datos contiene **3631 títulos** y **12 variables**, entre las que se incluyen información descriptiva (título, descripción, géneros y país de producción), características del contenido (duración, año de lanzamiento y clasificación por edad) y la variable objetivo **IMDb Score**.

No se observan valores faltantes en la mayoría de las variables. Sin embargo, la variable **seasons** presenta una gran cantidad de valores ausentes, lo cual es esperable ya que únicamente aplica a series y no a películas. La variable **imdb_votes** posee únicamente 13 valores faltantes.

## Distribución del puntaje de IMDb

Antes de estudiar la relación entre las covariables y el puntaje de IMDb, resulta útil analizar la distribución de la variable respuesta. Para ello se construye un histograma del puntaje de IMDb.

```{r plot_data, echo=FALSE}

ggplot(titles, aes(imdb_score)) +
    geom_histogram(bins = 30,
                   fill = "steelblue",
                   color = "white") +
    labs(title="Distribución de IMDb Score")

```

La distribución presenta una forma aproximadamente unimodal, concentrándose la mayor parte de los títulos entre puntajes **6 y 7.5**. Existen pocos títulos con puntajes extremadamente bajos o muy cercanos al máximo, por lo que la distribución presenta una ligera asimetría hacia la izquierda.

Esto indica que la mayoría de los contenidos poseen una valoración intermedia-alta, mientras que los títulos muy malos o excelentes representan una proporción reducida del conjunto de datos.

## Relación entre el género y el puntaje de IMDb

La variable **genres** se encuentra almacenada como una lista codificada en formato texto, por lo que primero es necesario transformarla para obtener un registro por cada género asociado a un título. De esta forma será posible calcular estadísticas descriptivas para cada género individualmente.

```{r generos_puntaje, echo=FALSE, results="hide"}

# (a) ¿Qué géneros parecen asociados al puntaje?

# La columna genres es una lista almacenada como texto. Hay que separarla.

genres_long <-
    titles %>%
    select(id, imdb_score, genres) %>%
    mutate(genres =
               genres %>%
               str_remove_all("\\[|\\]|'")) %>%
    separate_rows(genres, sep=",") %>%
    mutate(genres = str_trim(genres))

```

Una vez separado cada género en una observación independiente, los datos quedan preparados para calcular el puntaje promedio y estudiar la distribución del puntaje dentro de cada categoría.

Para responder el inciso (a), se calcula el puntaje promedio de IMDb para cada género y posteriormente se analizan las distribuciones mediante boxplots. Con el objetivo de evitar conclusiones basadas en muy pocas observaciones, únicamente se consideran géneros presentes en al menos 50 títulos.

```{r promedio_por_genero, echo=FALSE, results="hide"}

# Ahora podemos calcular el promedio por género.

genre_summary <-
    genres_long %>%
    group_by(genres) %>%
    summarise(
        n = n(),
        promedio = mean(imdb_score, na.rm = TRUE)
    ) %>%
    arrange(desc(promedio))

# Mostrar sólo géneros frecuentes.

genre_summary %>%
    filter(n >= 50) %>%
    ggplot(aes(fct_reorder(genres, promedio), promedio)) +
    geom_col(fill="darkorange") +
    coord_flip() +
    labs(
        x="Género",
        y="IMDb promedio"
    )

genres_long %>%
    group_by(genres) %>%
    filter(n() >= 50) %>%
    ggplot(aes(fct_reorder(genres, imdb_score, median),
               imdb_score)) +
    geom_boxplot() +
    coord_flip()
```

Se observa que los géneros **War**, **History** y **Documentation** presentan, en promedio, los puntajes más elevados, mientras que **Horror** y **Family** aparecen entre los de menor promedio.

Sin embargo, los diagramas de caja muestran un importante solapamiento entre las distribuciones de los distintos géneros, lo que indica que el género por sí solo no determina completamente la calificación de un título. Aun así, existen diferencias sistemáticas que sugieren que esta variable podría aportar información útil para la predicción del puntaje.

## Actores asociados con mejores y peores puntajes

Para estudiar la influencia del elenco, se unen los datos de actores con los puntajes de IMDb mediante el identificador del título. Luego se calcula el puntaje promedio obtenido por cada actor.

Con el fin de reducir el efecto del azar, solamente se consideran actores que hayan participado en al menos cinco títulos del conjunto de entrenamiento.

```{r actores_puntaje, fig.align='center', echo=FALSE, fig.width=5, fig.height=3}

#(b) ¿Qué actores están asociados con mejores puntajes?

actors <-
    credits %>%
    filter(role == "ACTOR")

# Hacemos el merge.

actor_scores <-
    actors %>%
    inner_join(
        titles %>% select(id, imdb_score),
        by="id"
    )

# Calculamos promedio.

actor_summary <-
    actor_scores %>%
    group_by(name) %>%
    summarise(
        peliculas = n(),
        promedio = mean(imdb_score)
    ) %>%
    filter(peliculas >= 5) %>%
    arrange(desc(promedio))


# Top mejores actores.

actor_summary %>%
    slice_max(promedio, n=15) %>%
    ggplot(aes(fct_reorder(name, promedio),
               promedio)) +
    geom_col(fill="forestgreen") +
    coord_flip()

# Top peores actores

actor_summary %>%
    slice_min(promedio, n=15) %>%
    ggplot(aes(fct_reorder(name, promedio),
               promedio)) +
    geom_col(fill="firebrick") +
    coord_flip()

```

Los gráficos muestran los actores con mayor y menor puntaje promedio. Debe destacarse que estos resultados representan una asociación y no una relación causal. Un actor puede aparecer con un promedio elevado simplemente porque ha participado en un conjunto reducido de producciones muy bien valoradas.

No obstante, este análisis permite identificar que la participación de determinados actores podría aportar información relevante para estimar el puntaje de IMDb.


## Directores asociados con mejores y peores puntajes

Se realiza un procedimiento análogo para los directores, calculando el puntaje promedio de las producciones dirigidas por cada uno de ellos. En este caso se consideran únicamente aquellos directores con al menos tres títulos en el conjunto de datos.

```{r directores_puntaje, echo=FALSE, results="hide"}

# Directores

directors <-
    credits %>%
    filter(role == "DIRECTOR")

director_scores <-
    directors %>%
    inner_join(
        titles %>%
        select(id, imdb_score),
        by="id"
    )

director_summary <-
    director_scores %>%
    group_by(name) %>%
    summarise(
        peliculas=n(),
        promedio=mean(imdb_score)
    ) %>%
    filter(peliculas>=3)

director_summary %>%
    slice_max(promedio,n=15) %>%
    ggplot(aes(fct_reorder(name,promedio),
               promedio))+
    geom_col(fill="steelblue")+
    coord_flip()

# Top peores actores

director_summary %>%
    slice_min(promedio,n=15) %>%
    ggplot(aes(fct_reorder(name,promedio),
               promedio))+
    geom_col(fill="lightgreen")+
    coord_flip()

```
Se observan diferencias importantes entre los promedios de los distintos directores. Algunos presentan promedios superiores a 8 puntos, mientras que otros se encuentran por debajo de 5.

Al igual que en el caso de los actores, estos resultados deben interpretarse con cautela, ya que el promedio depende tanto de la calidad de las producciones como de la cantidad de títulos considerados. Sin embargo, la identidad del director parece contener información útil para explicar el puntaje obtenido por una producción.


## Palabras de la descripción asociadas al puntaje

Para responder el inciso (c), se analiza el texto de la descripción de cada título utilizando técnicas básicas de procesamiento de lenguaje natural. En primer lugar, las descripciones se dividen en palabras individuales (*tokenización*) y posteriormente se eliminan las palabras vacías (*stop words*), ya que suelen aportar poca información semántica.

Finalmente, se calcula el puntaje promedio asociado a cada palabra, considerando únicamente aquellas que aparecen al menos 20 veces en el conjunto de datos.

```{r palabras_puntaje, echo=FALSE, results="hide"}

# (c) Palabras asociadas con el puntaje

words <-
    titles %>%
    select(id, imdb_score, description) %>%
    unnest_tokens(word, description)

data(stop_words)

words <-
    words %>%
    anti_join(stop_words, by="word")

word_summary <-
    words %>%
    group_by(word) %>%
    summarise(
        frecuencia = n(),
        promedio = mean(imdb_score)
    ) %>%
    filter(frecuencia >= 20)

word_summary %>%
    slice_max(promedio, n=20) %>%
    ggplot(aes(fct_reorder(word,promedio),
               promedio))+
    geom_col(fill="darkgreen")+
    coord_flip()

word_summary %>%
    slice_min(promedio, n=20) %>%
    ggplot(aes(fct_reorder(word,promedio),
               promedio))+
    geom_col(fill="red")+
    coord_flip()
```
Se identifican palabras cuya presencia se asocia con puntajes promedio más altos y otras con puntajes inferiores. Sin embargo, estas asociaciones no deben interpretarse como relaciones causales, sino como indicadores de tendencias presentes en el conjunto de datos.

Este análisis sugiere que el contenido textual de las descripciones contiene información predictiva que podría ser aprovechada posteriormente mediante técnicas de representación de texto.


## Palabras del título asociadas al puntaje

De manera similar al análisis anterior, se estudian las palabras presentes en el nombre de cada título. Luego de tokenizar los títulos y eliminar las palabras vacías, se calcula el puntaje promedio asociado a cada palabra, considerando únicamente aquellas que aparecen al menos diez veces.


```{r palabras_titulo_puntaje, echo=FALSE, results="hide"}

# Palabras del título

title_words <-
    titles %>%
    select(imdb_score, title) %>%
    unnest_tokens(word, title) %>%
    anti_join(stop_words)

title_summary <-
    title_words %>%
    group_by(word) %>%
    summarise(
        frecuencia=n(),
        promedio=mean(imdb_score)
    ) %>%
    filter(frecuencia>=10)


title_summary %>%
  slice_max(promedio, n = 20) %>%
  ggplot(aes(fct_reorder(word, promedio), promedio)) +
  geom_col(fill = "darkgreen") +
  coord_flip()

title_summary %>%
  slice_min(promedio, n = 20) %>%
  ggplot(aes(fct_reorder(word, promedio), promedio)) +
  geom_col(fill = "red") +
  coord_flip()

```

El análisis muestra que ciertas palabras aparecen con mayor frecuencia en títulos con puntajes elevados, mientras que otras se asocian con producciones de menor valoración promedio.

Si bien estas diferencias pueden deberse parcialmente al tipo de contenido o al género de las producciones, los resultados indican que el título también contiene información potencialmente útil para construir modelos predictivos.

2. Causalidad. Se tiene el siguiente DAG: 

[img]

donde Comedia es una variable binaria que indica si el género del título incluye comedia. ¿A
qué subconjunto de las variables Año, Duración y País se debe condicionar para estimar
el efecto causal directo de Comedia sobre el Score —es decir, el efecto que no está
mediado por la Duración—? Dar todas las posibilidades y justificar. Luego estimar ese
efecto con una regresión sobre los datos (Comedia sale de genres, Duración de runtime,
Año de release_year y País de production_countries) y compararlo con la asociación
cruda de Comedia sobre Score (sin ajustar por nada).


El efecto de `Comedia` sobre `Score` está mediado por `Duración`, que crea un camino como cadena. Además, está afectado por `País`, que crea un camino como confounder. Al condicionar por `Duración`, que es collider entre `Año` y `Comedia`, se abre el camino `Comedia` -> `Duración` <- `Año` -> `Score`, por lo que hay que también condicionar por `Año`. Entonces, la forma más clara de medir el efecto causal directo de `Comedia` sobre `Score` es condicionando por `Duración`, `País` y `Año`. Dado que todas estas variables son necesarias, y no hay otras en el DAG, este es el único conjunto por el que podemos condicionar para medir el efecto.

Luego, vamos a medir la asociacion entre las variables, realizando una regresión lineal. Primero hacemo una regresión en la que ponemos a `Score` en función de las variables `Comedia`, `País`, `Año` y `Duración`. Al condicionar por este conjunto (además de `Comedia`), logro independencia entre el Score si fuera `Comedia` y la variable `Comedia`. Esto nos permite decir que el índice de asociacion es igual al efecto causal promedio.

Por otro lado, al hacer una regrasión entre `Comedia` y `Score`, podemos calcular la asociacion entre las variables.
 
El coeficiente asociado a `Comedia` en el modelo más simple nos dio $-0.20632$, mientras que en el modelo con más variables dio $-0.1911522$. Esto implica que el que una película sea de comedia generalmente causa que tenga peor `Score`, pero no tanto como uno podría asumir si no considerara otras variables.

```{r calculo_con_regresion, echo=FALSE, results="hide"}
titles$comedia = grepl('comedy', titles$genres) + 0

modelo_ajustado = lm(data = titles, imdb_score ~ comedia + production_countries + runtime + release_year)
modelo_crudo = lm(data = titles, imdb_score ~ comedia)

summary(modelo_ajustado)

modelo_ajustado$coefficients['comedia']
#estimate     error     tval
# -0.1911522  0.0396124  -4.826

summary(modelo_crudo)
modelo_crudo$coefficients['comedia']
# -0.20632    0.03909  -5.278   pr>t : 1.38e-07 ***

```

3. Selección de modelos. Dividir el conjunto de datos en entrenamiento y testeo (tam
bién pueden usar otra técnica, como validación cruzada). Con todas las variables dispo
nibles, probar al menos 5 modelos diferentes y mostrar la estimación del error
cuadrático medio (MSE) de cada uno. Entre los modelos candidatos deben incluir sí o
sí al menos un modelo de efectos mixtos y una regresión con splines. Elegir el modelo
que minimice el MSE de predicción para el rating de IMDB.

Cinco modelos: lineal, efectos mixtos, regresión con splines, Random Forest, XGBoost

Ideas de modelos (en teoria todos se pueden hacer en R)

-- Regresión lineal
-- GAM (es una extensión de la regresión con splines y suele funcionar mejor.)
-- Efectos mixtos
- Elastic Net (regresión lineal que usa Ridge y Lasso,)
-- Random Forest (arma muchos árboles de decisión sobre distintas muestras aleatorias de los datos y combina sus predicciones)
-- XGBoost (gradient boosting - construye árboles de decisión de manera secuencial, donde cada árbol intenta corregir los errores del anterior)
- BART (modelo bayesiano que representa la respuesta como la suma de muchos árboles de decisión pequeños, permitiendo modelar relaciones complejas mientras cuantifica la incertidumbre de las predicciones)
- AutoML (técnica que automatiza el proceso de selección del mejor modelo y de sus hiperparámetros, probando distintos algoritmos y configuraciones)

<!--

1. Variables numéricas: runtime, release_year, seasons, imdb_votes

2. Variables categóricas: type, age_certification, genres, production_countries

3. Variables de texto: title, description

-->

#### Preprocesamiento

```{r preprocesameinto, include=FALSE}

#===========================================================
# 1. Función para crear variables binarias
#===========================================================

crear_dummies_lista <- function(data,
                                columna,
                                prefijo,
                                min_frecuencia,
                                es_lista = TRUE){

    columna <- rlang::ensym(columna)

    #---------------------------------------------------
    # Función auxiliar para procesar la columna
    #---------------------------------------------------

    procesar_columna <- function(x){

        x <- replace_na(x, "")

        if(es_lista){
            x <- str_remove_all(x, "\\[|\\]|'")
        }

        x <- if_else(str_trim(x) == "", "Unknown", x)

        str_split(x, ",")
    }

    #---------------------------------------------------
    # Categorías frecuentes
    #---------------------------------------------------

    categorias <-
        data %>%
        select(id, !!columna) %>%
        mutate(
            valor = procesar_columna(!!columna)
        ) %>%
        unnest(valor) %>%
        mutate(valor = str_trim(valor)) %>%
        count(valor) %>%
        filter(n >= min_frecuencia) %>%
        pull(valor)

    #---------------------------------------------------
    # Expandir categorías
    #---------------------------------------------------

    data_long <-
        data %>%
        select(id, !!columna) %>%
        mutate(
            valor = procesar_columna(!!columna)
        ) %>%
        unnest(valor) %>%
        mutate(valor = str_trim(valor)) %>%
        mutate(
            valor = if_else(
                valor %in% categorias,
                valor,
                "Other"
            )
        )

    #---------------------------------------------------
    # Crear variables dummy
    #---------------------------------------------------

   dummies <-
      data_long %>%
      distinct(id, valor) %>%
      mutate(value = 1) %>%
      pivot_wider(
          names_from = valor,
          values_from = value,
          values_fill = 0,
          names_prefix = paste0(prefijo, "_")
      )

    #---------------------------------------------------
    # Unir al dataset original
    #---------------------------------------------------

    data %>%
        select(-!!columna) %>%
        left_join(dummies, by = "id") %>%
        mutate(
            across(
                starts_with(prefijo),
                ~ replace_na(.x, 0)
            )
        )
}

#===========================================================
# 2. Genres
#===========================================================

titles <-
    crear_dummies_lista(
        titles,
        genres,
        "genre",
        min_frecuencia = 20,
        es_lista = TRUE
    )

#===========================================================
# 3. Production countries
#===========================================================

titles <-
    crear_dummies_lista(
        titles,
        production_countries,
        "country",
        min_frecuencia = 30,
        es_lista = FALSE
    )


#===========================================================
# 4. Features de credits que NO usan imdb_score
#    (se calculan una sola vez, sin fuga)
#===========================================================


# Revisa los valores reales antes de filtrar:
# unique(credits$role)
 
credits_actores    <- credits %>% filter(role == "ACTOR")
credits_directores <- credits %>% filter(role == "DIRECTOR")
 
# ---- n_actores / n_directores por película ----
 
n_actores_pelicula <-
    credits_actores %>%
    distinct(id, person_id) %>%
    count(id, name = "n_actores")
 
n_directores_pelicula <-
    credits_directores %>%
    distinct(id, person_id) %>%
    count(id, name = "n_directores")
 
titles <- titles %>%
    left_join(n_actores_pelicula, by = "id") %>%
    left_join(n_directores_pelicula, by = "id") %>%
    mutate(
        n_actores    = replace_na(n_actores, 0),
        n_directores = replace_na(n_directores, 0)
    )
 
# ---- actor_popular / director_popular ----
# Definidos como: la cantidad de películas del elenco/dirección más "prolífico"
# de esa película (podés cambiar max() por sum() o mean() si preferís otra definición)

# Top 10% de actores más prolíficos
top10_actores <-
    credits_actores %>%
    distinct(id, person_id) %>%
    count(person_id, name = "n_peliculas") %>%
    arrange(desc(n_peliculas)) %>%
    slice_head(prop = 0.10) %>%
    pull(person_id)

# Top 10% de directores más prolíficos
top10_directores <-
    credits_directores %>%
    distinct(id, person_id) %>%
    count(person_id, name = "n_peliculas") %>%
    arrange(desc(n_peliculas)) %>%
    slice_head(prop = 0.10) %>%
    pull(person_id)

# Cantidad de actores populares por película
actor_popular_pelicula <-
    credits_actores %>%
    distinct(id, person_id) %>%
    mutate(
        actor_popular = person_id %in% top10_actores
    ) %>%
    group_by(id) %>%
    summarise(
        actor_popular = sum(actor_popular),
        .groups = "drop"
    )

# Cantidad de directores populares por película
director_popular_pelicula <-
    credits_directores %>%
    distinct(id, person_id) %>%
    mutate(
        director_popular = person_id %in% top10_directores
    ) %>%
    group_by(id) %>%
    summarise(
        director_popular = sum(director_popular),
        .groups = "drop"
    )


titles <-
    titles %>%
    left_join(actor_popular_pelicula, by = "id") %>%
    left_join(director_popular_pelicula, by = "id") %>%
    mutate(
        actor_popular    = replace_na(actor_popular, 0),
        director_popular = replace_na(director_popular, 0)
    )
 
#===========================================================
# 5. Placeholders para las features que SÍ usan imdb_score
#    (se llenan de verdad más abajo, fold por fold; acá solo
#    necesitamos que existan como columnas para que recipe()
#    las registre como predictoras)
#===========================================================
 
titles <- titles %>%
    mutate(
        actor_mean_score    = 0,
        actor_max_score     = 0,
        director_mean_score = 0,
        director_max_score  = 0
    )

#===========================================================
# 6. Receta base
#===========================================================

titles <- titles %>%
    filter(!is.na(imdb_votes)) %>%
    mutate(
        seasons = replace_na(seasons, 0)
    )

receta_base <-

recipe(
    imdb_score ~ .,
    data = titles
) %>%
  

step_rm(id) %>% 

#----------------------------------------------------
# TITLE
#----------------------------------------------------

step_tokenize(title) %>%
step_stopwords(title) %>%
step_stem(title) %>%
step_tokenfilter(
    title,
    min_times = 5
) %>%
step_tfidf(title) %>%

#----------------------------------------------------
# DESCRIPTION
#----------------------------------------------------

step_tokenize(description) %>%
step_stopwords(description) %>%
step_stem(description) %>%
step_tokenfilter(
    description,
    min_times = 10,
    max_tokens = 300
) %>%
step_tfidf(description) %>%

#----------------------------------------------------
# Variables categóricas
#----------------------------------------------------

step_unknown(all_nominal_predictors()) %>%
step_dummy(
    all_nominal_predictors()
) %>%

#----------------------------------------------------
# Eliminar columnas constantes
#----------------------------------------------------

step_zv(
    all_predictors()
)


#----------------------------------------------------
# Folds
#----------------------------------------------------

set.seed(123)

# Los mismos folds para TODOS los modelos
cv_folds <- vfold_cv(titles, v = 5)


#===========================================================
# 7. Funciones para calcular las features de actor/director
#    SIN fuga.
#
#    Ojo con un detalle importante: no alcanza con calcular el
#    promedio solo con analysis_set y aplicarlo tal cual a
#    analysis_set, porque para una fila de entrenamiento el
#    promedio de SU PROPIO actor incluye el score de esa misma
#    película (fuga dentro del propio fold de análisis, más
#    grave cuanto menos películas tenga el actor).
#
#    Por eso separamos:
#      - calcular_stats_credits(): junta suma y n por actor/
#        director, usando SOLO analysis_set.
#      - aplicar_features_credits(..., leave_one_out = TRUE):
#        para las filas de ENTRENAMIENTO, excluye el score de
#        la propia película del promedio (leave-one-out).
#      - aplicar_features_credits(..., leave_one_out = FALSE):
#        para las filas de TEST, usa el promedio completo del
#        train (no hace falta excluir nada, esas películas no
#        participaron del cálculo).
#===========================================================
 
calcular_stats_credits <- function(data_analysis, credits_actores, credits_directores){
 
    stats_actor <-
        credits_actores %>%
        distinct(id, person_id) %>%
        inner_join(data_analysis %>% select(id, imdb_score), by = "id") %>%
        group_by(person_id) %>%
        summarise(
            suma_actor = sum(imdb_score, na.rm = TRUE),
            n_actor    = n(),
            .groups = "drop"
        )
 
    stats_director <-
        credits_directores %>%
        distinct(id, person_id) %>%
        inner_join(data_analysis %>% select(id, imdb_score), by = "id") %>%
        group_by(person_id) %>%
        summarise(
            suma_director = sum(imdb_score, na.rm = TRUE),
            n_director    = n(),
            .groups = "drop"
        )
 
    list(
        stats_actor    = stats_actor,
        stats_director = stats_director,
        fallback       = mean(data_analysis$imdb_score, na.rm = TRUE)
    )
}
 
aplicar_features_credits <- function(data_target,
                                     stats,
                                     credits_actores,
                                     credits_directores,
                                     leave_one_out){
 
    # ----- Actor -----
    actor_join <-
        credits_actores %>%
        distinct(id, person_id) %>%
        semi_join(data_target, by = "id") %>%
        left_join(data_target %>% select(id, imdb_score), by = "id") %>%
        left_join(stats$stats_actor, by = "person_id") %>%
        mutate(
            promedio_imdb_actor = case_when(
                is.na(n_actor)                     ~ stats$fallback,       # actor nunca visto en analysis
                leave_one_out & n_actor > 1         ~ (suma_actor - imdb_score) / (n_actor - 1),
                leave_one_out & n_actor <= 1        ~ stats$fallback,       # única observación es la propia
                TRUE                                ~ suma_actor / n_actor  # test: promedio completo del train
            )
        )
 
    actor_score_pelicula <-
        actor_join %>%
        group_by(id) %>%
        summarise(
            actor_mean_score = mean(promedio_imdb_actor, na.rm = TRUE),
            actor_max_score  = max(promedio_imdb_actor, na.rm = TRUE),
            .groups = "drop"
        )
 
    # ----- Director (misma lógica) -----
    director_join <-
        credits_directores %>%
        distinct(id, person_id) %>%
        semi_join(data_target, by = "id") %>%
        left_join(data_target %>% select(id, imdb_score), by = "id") %>%
        left_join(stats$stats_director, by = "person_id") %>%
        mutate(
            promedio_imdb_director = case_when(
                is.na(n_director)                   ~ stats$fallback,
                leave_one_out & n_director > 1       ~ (suma_director - imdb_score) / (n_director - 1),
                leave_one_out & n_director <= 1      ~ stats$fallback,
                TRUE                                 ~ suma_director / n_director
            )
        )
 
    director_score_pelicula <-
        director_join %>%
        group_by(id) %>%
        summarise(
            director_mean_score = mean(promedio_imdb_director, na.rm = TRUE),
            director_max_score  = max(promedio_imdb_director, na.rm = TRUE),
            .groups = "drop"
        )
 
    data_target %>%
        select(-actor_mean_score, -actor_max_score, -director_mean_score, -director_max_score) %>%
        left_join(actor_score_pelicula, by = "id") %>%
        left_join(director_score_pelicula, by = "id") %>%
        mutate(
            actor_mean_score    = replace_na(actor_mean_score, stats$fallback),
            actor_max_score     = replace_na(actor_max_score, stats$fallback),
            director_mean_score = replace_na(director_mean_score, stats$fallback),
            director_max_score  = replace_na(director_max_score, stats$fallback)
        )
}
 
#===========================================================
# 8. Preparar los folds UNA SOLA VEZ
#    (features de credits + prep/bake de la receta por fold).
#    Esto no depende del modelo ni de los hiperparámetros,
#    así que no hay que recalcularlo para cada combinación
#    de una grilla de tuning.
#===========================================================
 
preparar_folds_credits <- function(folds, receta, credits_actores, credits_directores){
 
    map(
        seq_along(folds$splits),
        function(i){
 
            split          <- folds$splits[[i]]
            analysis_set   <- analysis(split)
            assessment_set <- assessment(split)
 
            # Stats de actor/director SOLO con el fold de análisis
            stats <- calcular_stats_credits(
                analysis_set, credits_actores, credits_directores
            )
 
            # Train: leave-one-out (excluye el score de la propia película)
            analysis_set <- aplicar_features_credits(
                analysis_set, stats, credits_actores, credits_directores,
                leave_one_out = TRUE
            )
 
            # Test: promedio completo calculado con el train
            assessment_set <- aplicar_features_credits(
                assessment_set, stats, credits_actores, credits_directores,
                leave_one_out = FALSE
            )
 
            receta_prep <- prep(receta, training = analysis_set)
 
            list(
                train_baked = juice(receta_prep),
                test_baked  = bake(receta_prep, new_data = assessment_set),
                fold        = paste0("Fold", i)
            )
        }
    )
}
 
#===========================================================
# 9. Evaluar UN modelo (sin tuning) sobre folds ya preparados
#
#    construir_wf: función opcional (model_spec, train_baked) -> workflow.
#    Por defecto arma workflow() + add_formula(imdb_score ~ .) + add_model(),
#    que sirve para la mayoría de los modelos (lm, random forest, etc).
#    Para modelos que necesitan una fórmula especial (ej. GAM con s()),
#    se le pasa un constructor distinto (ver ejemplo de GAM más abajo).
#===========================================================
 
construir_wf_formula <- function(model_spec, train_baked){
    workflow() %>%
        add_formula(imdb_score ~ .) %>%
        add_model(model_spec)
}
 
evaluar_modelo_cv <- function(model_spec,
                              folds_preparados,
                              metricas = metric_set(rmse, mse, rsq),
                              construir_wf = construir_wf_formula,
                              guardar_fits = FALSE){
 
    fits_guardados <- list()
 
    resultados_folds <- map_dfr(
        seq_along(folds_preparados),
        function(i){
 
            fold_data <- folds_preparados[[i]]
 
            wf <- construir_wf(model_spec, fold_data$train_baked)
 
            modelo_fit <- fit(wf, data = fold_data$train_baked)
 
            if (guardar_fits) {
                fits_guardados[[fold_data$fold]] <<- modelo_fit
            }
 
            preds <-
                predict(modelo_fit, new_data = fold_data$test_baked) %>%
                bind_cols(fold_data$test_baked %>% select(imdb_score))
 
            metricas(preds, truth = imdb_score, estimate = .pred) %>%
                mutate(fold = fold_data$fold)
        }
    )
 
    resumen <-
        resultados_folds %>%
        group_by(.metric) %>%
        summarise(
            mean    = mean(.estimate),
            n       = n(),
            std_err = sd(.estimate) / sqrt(n),
            .groups = "drop"
        )
 
    list(
        por_fold = resultados_folds,
        resumen  = resumen,
        mse      = resumen %>% filter(.metric == "mse") %>% pull(mean),
        fits     = fits_guardados   # vacío si guardar_fits = FALSE
    )
}
 
#===========================================================
# 10. Tuning de hiperparámetros (equivalente a tune_grid())
#     sobre folds ya preparados. Para cada fila de la grilla,
#     actualiza los argumentos del model_spec y evalúa en
#     todos los folds.
#===========================================================
 
tune_grid_manual <- function(model_spec,
                             grid,
                             folds_preparados,
                             metricas = metric_set(rmse, mae, rsq),
                             construir_wf = construir_wf_formula){
 
    map_dfr(
        seq_len(nrow(grid)),
        function(g){
 
            params_g <- grid[g, ]
 
            # Reemplaza los tune() del model_spec por los valores de esta fila
            modelo_actual <- rlang::exec(set_args, model_spec, !!!as.list(params_g))
 
            resultado_g <- evaluar_modelo_cv(
                modelo_actual, folds_preparados, metricas, construir_wf
            )
 
            # Pega los hiperparámetros de esta fila a cada métrica del resumen
            bind_cols(
                params_g[rep(1, nrow(resultado_g$resumen)), , drop = FALSE],
                resultado_g$resumen
            )
        }
    )
}


# Preparamos los folds UNA VEZ (se puede reutilizar para todos los modelos
# que usen la misma receta_base, sin recalcular las features de credits)
folds_preparados <- preparar_folds_credits(
    cv_folds, receta_base, credits_actores, credits_directores
)

```




#### Regresión lineal (Baseline)


```{r regresion_lineal, echo=FALSE, warning=FALSE, message=FALSE}

# Modelo

modelo_lm <-
    linear_reg() %>%
    set_engine("lm")



# Validación cruzada

cv_lm <- evaluar_modelo_cv(modelo_lm, folds_preparados)

# Resultados

metricas_lm <- cv_lm$resumen

print(metricas_lm)


# MSE

mse_lm <- cv_lm$mse
print(mse_lm)


```

#### GAM (splines)

```{r gam, echo=FALSE, warning=FALSE, message=FALSE}
 
# GAM necesita s() en las variables continuas "de verdad" (no en dummies
# 0/1 ni en las columnas de TF-IDF, que quedan como términos lineales).
# Como los nombres de columnas pueden variar un poco entre folds (según
# qué categorías/tokens pasaron el umbral en step_dummy/step_tokenfilter
# de ESE fold), la fórmula se arma dinámicamente a partir de train_baked.
 
construir_formula_gam <- function(train_baked,
                                  vars_suaves = c(
                                      "imdb_votes", "runtime", "release_year",
                                      "n_actores", "n_directores",
                                      "actor_mean_score", "actor_max_score",
                                      "director_mean_score", "director_max_score"
                                  ),
                                  k_suavizado = 5){
 
    vars_todas    <- setdiff(names(train_baked), "imdb_score")
    vars_suaves   <- intersect(vars_suaves, vars_todas)   # por si algún fold no las tiene
    vars_lineales <- setdiff(vars_todas, vars_suaves)
 
    terminos_suaves   <- sprintf("s(%s, k = %d)", vars_suaves, k_suavizado)
    terminos_lineales <- sprintf("`%s`", vars_lineales)   # backticks por nombres raros (tfidf, dummies con espacios)
 
    as.formula(
        paste("imdb_score ~", paste(c(terminos_suaves, terminos_lineales), collapse = " + "))
    )
}
 
construir_wf_gam <- function(model_spec, train_baked){
    workflow() %>%
        add_variables(outcomes = imdb_score, predictors = everything()) %>%
        add_model(model_spec, formula = construir_formula_gam(train_baked))
}
 
gam_spec <-
    gen_additive_mod() %>%
    set_engine("mgcv") %>%
    set_mode("regression")
 
cv_gam <- evaluar_modelo_cv(
    gam_spec,
    folds_preparados,           # reutiliza los mismos folds ya preparados
    construir_wf = construir_wf_gam,
    guardar_fits = TRUE          # necesario para poder ver el EDF después
)
 
print(cv_gam$resumen)
 
#-------------------------------------------------------------
# Ver el EDF (effective degrees of freedom) de cada s()
#-------------------------------------------------------------

edf_por_fold <-
    map_dfr(
        names(cv_gam$fits),
        function(nombre_fold){
            cv_gam$fits[[nombre_fold]] %>%
                extract_fit_engine() %>%
                broom::tidy() %>%
                mutate(fold = nombre_fold)
        }
    )
 
print(edf_por_fold)

```



<!--

#### Random Forest (con tuning de hiperparámetros)
```{r random_forest, echo=FALSE, warning=FALSE, message=FALSE}
 
rf_spec <-
    rand_forest(
        trees = 500,
        mtry  = tune(),
        min_n = tune()
    ) %>%
    set_engine("ranger", importance = "impurity") %>%
    set_mode("regression")
 
rf_grid <-
    grid_regular(
        mtry(range = c(2, 10)),
        min_n(range = c(2, 5)),
        levels = 3
    )
 
# Reutiliza folds_preparados (misma receta, no hace falta recalcular
# las features de credits ni el prep/bake)
cv_results <- tune_grid_manual(
    model_spec       = rf_spec,
    grid             = rf_grid,
    folds_preparados = folds_preparados,
    metricas         = metric_set(rmse, mae, rsq)
)
 
print(cv_results)
 
# Mejores hiperparámetros según RMSE (equivalente a select_best())
best_params <-
    cv_results %>%
    filter(.metric == "rmse") %>%
    arrange(mean) %>%
    slice(1)
 
print(best_params)
 
# Modelo final con los mejores hiperparámetros, ajustado en TODOS los folds
# (o, si querés el modelo de producción, ver nota más abajo para
# entrenarlo con todo `titles`)
rf_spec_final <-
    rand_forest(
        trees = 500,
        mtry  = best_params$mtry,
        min_n = best_params$min_n
    ) %>%
    set_engine("ranger", importance = "impurity") %>%
    set_mode("regression")
 
cv_rf_final <- evaluar_modelo_cv(rf_spec_final, folds_preparados, metric_set(rmse, mae, rsq))
print(cv_rf_final$resumen)
```

-->

#### Random Forest

El modelo Random Forest funciona de la siguiente forma. Primero se toma la muestra original. Digamos que vamos a hacer $t$ árboles. Entonces, hacemos $t$ versiones Bootstrap de la muestra, es decir, si la muestra tiene $n$ observaciones, tomamos $n$ observaciones con reposición. Luego, para cada muestra bootstrapeada construimos un árbol. Para contruirlo, en cada paso vamos a tomar un subconjunto de tamaño $m$ de las $p$ variables que componen la observación, y vamos a generar el nodo que mejor divide la muestra en función de esas variables, tomando distintas variables en cada paso del árbol hasta completarlo. Finalmente tenemos $t$ árboles distintos.

Para predecir un nuevo valor, cada árbol hace su predicción, y luego se promedia el resultado (o, si es categórica, se elige la categoría con más votos).
```{r aux_factorizar_listas, echo=FALSE, results="hide"}
library(dplyr)
library(purrr)
library(stringr)

crear_dummies <- function(datos, columna) {
  # Limpiar los caracteres especiales: [, ], \' y espacios
  cat_limpias <- datos[[columna]] %>%
    str_remove_all("\\[|\\]|'") %>% 
    str_split(",\\s*") # Separar por coma
  
  # Extraer todas las categorías únicas que existen en el dataset
  todas_las_cat <- unique(unlist(cat_limpias))
  todas_las_cat <- todas_las_cat[todas_las_cat != ""] # Quitar vacíos
  
  # Crear una columna por cada categoria indicando 1 si está presente y 0 si no
  columnas_dummy <- map_dfc(todas_las_cat, function(g) {
    # Evalúa si el género 'g' está presente en cada fila
    presente <- map_lgl(cat_limpias, ~ g %in% .x)
    
    # Devuelve una columna con nombre cat_<nombre_cat>
    tibble(!!paste0(columna, '_', g) := as.integer(presente))
    # el !! hace que se evalue la función en vez de nombrar la columna paste0()
    # el := para que se de cuenta de que tengo el nombre de la columna y dps el vector que le asigno
  })
  
  # 4. Unir las nuevas columnas al dataframe original
  datos <- datos %>% dplyr::select(-all_of(columna))
  bind_cols(datos, columnas_dummy)
}
```

```{r random_forest_frecuencias, echo=FALSE, results="hide"}
# Instalar si no los tienes:
# install.packages(c("tidymodels", "textrecipes", "ranger", "stopwords"))

library(tidymodels)
library(textrecipes)
library(ranger) # Motor eficiente de Random Forest en R

set.seed(123)

titles_rf <- read.csv("titles_train.csv",
                   stringsAsFactors = FALSE) # new, clean

titles_rf <- crear_dummies(titles_rf, 'genres')

titles_rf <- crear_dummies(titles_rf, 'production_countries')


# Definimos K-Fold Cross Validation (p. ej. 5 folds)
cv_folds <- vfold_cv(titles_rf, v = 5)

# -------------------------------------------------------------------------
# 3. Receta de Preprocesamiento (Mezcla de Texto + Numéricas)
# -------------------------------------------------------------------------
receta <- recipe(imdb_score ~ . - id, data = titles_rf) %>%
  # Procesamiento de Texto:
  step_tokenize(description) %>%                           # Separar en palabras
  step_stopwords(description, language = "en") %>%         # Sacar palabras comunes
  step_tokenfilter(description, max_tokens = 50) %>%      # Quedarse con las N palabras más frecuentes
  step_tfidf(description) %>%                             # Convertir a matriz TF-IDF
  
  step_tokenize(title) %>%
  step_stopwords(title, language = "en") %>%
  step_tokenfilter(title, max_tokens = 10) %>%
  step_tfidf(title) %>% 
  
  # agregar un procesamiento de actores
  
  # Procesamiento de Variables Categóricas:
  step_dummy(all_nominal_predictors()) %>%
  
  # Limpieza general:
  step_zv(all_predictors()) # Eliminar columnas con varianza cero (constantes)

# -------------------------------------------------------------------------
# 4. Especificación del Modelo Random Forest
# -------------------------------------------------------------------------
rf_spec <- rand_forest(
  trees = 500,
  mtry = 3 # tune(),      # Parámetro a ajustar mediante CV (opcional)
  #min_n =      # Parámetro a ajustar mediante CV (opcional)
) %>%
  set_engine("ranger", importance = "impurity") %>%
  set_mode("regression")

# Unimos receta y modelo en un Workflow
wf <- workflow() %>%
  add_recipe(receta) %>%
  add_model(rf_spec)

# -------------------------------------------------------------------------
# 5. Evaluación con Cross Validation (Ajustando hiperparámetros)
# -------------------------------------------------------------------------
# Definimos la grilla de parámetros para el tuning
rf_grid <- grid_regular(
  mtry(range = c(2, 10)),
  min_n(range = c(2, 5)),
  levels = 3
)

# Ejecutamos CV en la grilla de parámetros
cv_results <- tune_grid(
  wf,
  resamples = cv_folds,
  grid = rf_grid,
  metrics = metric_set(rmse, mae, rsq)
)

# -------------------------------------------------------------------------
# 6. Resultados y Modelo Final
# -------------------------------------------------------------------------
# Ver las mejores métricas del Cross Validation
collect_metrics(cv_results)

# Seleccionar los mejores hiperparámetros basándonos en RMSE
best_params <- select_best(cv_results, metric = "rmse")

# Finalizar el workflow con los mejores parámetros y entrenar en el test set
final_wf <- finalize_workflow(wf, best_params)
final_fit <- last_fit(final_wf, split)

# Métricas finales en el conjunto de prueba (Test set independiente)
collect_metrics(final_fit)
```

```{r random_forest, echo=FALSE, results="hide"}
library(randomForest)
set.seed(1)

# hay varios que son strings...
model <- randomForest(imdb_score ~ release_year + runtime ,
                      ntree = 500, # trees to build
                      mtry = 4 #predictor vars to consider at each node
                      ) # faltan mil cosas

model

#find number of trees that produce lowest test MSE
which.min(model$mse)

#find RMSE of best model
sqrt(model$mse[which.min(model$mse)]) 

plot(model) # nos da el MSE dado la cant de trees

#produce variable importance plot
varImpPlot(model) 


model_tuned <- tuneRF(
               x=c(titles$release_year, titles$runtime), #define predictor variables
               y=titles$imdb_score, #define response variable
               ntreeTry=500, 
               mtryStart=4,  
               stepFactor=1.5, #The factor to increase by until the out-of-bag estimated error stops improving by a certain amount.
               improve=0.01, #The amount that the out-of-bag error needs to improve by to keep increasing the step factor.
               trace=FALSE #don't show real-time progress
               )


predict(model, newdata=new)


# questions: how to cross validate
# how to consider string vars
```



XGBoost (Flor)

```{r xgBoost, echo=FALSE, results="hide"}

# implementar modelo (?) por ahí toca definir cosas con STAN.

```

4. Competencia. En los archivos titles_test.csv y credits_test.csv aparecen
1652 nuevos títulos, para los cuales no se incluye el rating de IMDB (pero yo sí
lo tengo). A partir del modelo elegido en el ítem anterior, producir un archivo
predicciones_<apellido1>_<apellido2>_<apellido3>.csv con una sola columna
y sin encabezado, donde la fila i contenga la predicción del rating de IMDB para el
título de la fila i (debe tener tantas filas como el test). A partir de esas predicciones, yo
voy a computar el error cuadrático medio de cada equipo, y gana el que tenga el menor.

```{r nuestras_predicciones, echo=FALSE, results="hide"}

# hacer las predicciones

titles_test <- read.csv("titles_test.csv",
                   stringsAsFactors = FALSE)

credits_test <- read.csv("credits_test.csv",
                   stringsAsFactors = FALSE)

```

